ACORDAO-COMPLETO-2353973

ACÓRDÃO 2621/2019 ATA 42/2019 - PLENÁRIO

VISTOS, relatados e discutidos estes autos em que se aprecia recurso de revisão interposto conjuntamente por João Adolfo Oderich, Rubens Eduardo Medeiros Novicki, Antônio Cesar Pace, Demerval Cortelleti Junior e Wilson Kreft em face do Acórdão 1687/2012-TCU-Plenário e suas modificações posteriores, por meio do qual o Tribunal julgou irregulares as contas dos recorrentes, imputando-lhes débito e a multa prevista no art. 57 da Lei 8.443/1992;
ACORDAM os Ministros do Tribunal de Contas da União, reunidos em sessão do Plenário, ante as razões expostas pelo Relator, em:
9.1. com fundamento no arts. 32, inciso III, e 35 da Lei 8.443/1992, conhecer e dar provimento parcial ao recurso de revisão para: 
9.1.1. julgar regulares com ressalva as contas de Antônio Cesar Pace, Demerval Cortelleti Junior e Wilson Kreft, dando-lhes quitação, com fundamento nos arts. 1º, inciso I, 16, inciso II, e 18 da Lei 8.443/1992;
9.1.2. manter o julgamento pela irregularidade das contas de João Adolfo Oderich, Rubens Eduardo Medeiros Novicki e Comtrac Eletrônica EIRELI, com fundamento nos arts. 1º, inciso I, 16, inciso III, alínea c, e 19 da Lei 8.443/1992
9.1.3. condenar solidariamente os responsáveis a seguir indicados ao pagamento dos valores especificados, atualizados monetariamente e acrescidos dos juros de mora, calculados a partir das respectivas datas até a efetiva quitação do débito, fixando-lhes o prazo de quinze dias, a contar das notificações, para comprovarem perante o Tribunal (art. 214, inciso III, alínea 'a', do Regimento Interno) o recolhimento das dívidas aos cofres da Petróleo Brasileiro S.A. (Petrobras) :
9.1.3.1. responsabilidade solidária da empresa Comtrac Eletrônica EIRELI e de Rubens Eduardo Medeiros Novicki pelos seguintes valores, em consequência do superfaturamento ocorrido no terceiro termo aditivo do Contrato 295.2.147.00-9:
	Data
	Valor
	Data
	Valor

	26/11/2004
	 972,78 
	28/03/2005
	 2.909,87 

	27/12/2004
	 2.943,91 
	25/04/2005
	 2.921,22 

	30/12/2004
	 2.943,91 
	02/06/2005
	 2.989,31 

	28/01/2005
	 2.943,91 
	04/07/2005
	 2.989,31 

	07/03/2005
	 2.898,52 
	26/07/2005
	 566,55 

9.1.3.2. responsabilidade solidária da empresa Comtrac Eletrônica EIRELI e de João Adolfo Oderich pelos seguintes valores, em consequência do superfaturamento ocorrido no sexto termo aditivo do Contrato 295.2.147.00-9: 
	Data
	Valor
	Data
	Valor
	Data
	Valor

	28/12/2007
	 5.001,63 
	13/05/2008
	 1.622,12 
	29/08/2008
	 271,12 

	28/01/2008
	 3.118,02 
	26/05/2008
	 832,73 
	25/08/2008
	 2.252,62 

	25/02/2008
	 3.196,82 
	25/06/2008
	 3.026,10 
	24/09/2008
	 1.799,74 

	26/03/2008
	 3.196,82 
	25/07/2008
	 3.026,10 
	25/09/2008
	 1.360,34 

	25/04/2008
	 3.568,79 
	02/09/2008
	 584,11 
	31/10/2008
	 867,72 

9.1.4. com fundamento no art. 57 da Lei 8.443/1992, aplicar as seguintes multas aos responsáveis abaixo arrolados, fixando-lhes o prazo de quinze dias, a contar das notificações, para comprovarem perante o Tribunal o recolhimento das dívidas aos cofres do Tesouro Nacional, atualizadas monetariamente a partir da data deste acórdão até o efetivo recolhimento:
9.1.4.1. Comtrac Eletrônica EIRELI: multa de R$ 5.000,00 (cinco mil reais) ;
9.1.4.2. Rubens Eduardo Medeiros Novicki: multa de R$ 2.500,00 (dois mil e quinhentos reais) ;
9.1.4.3. João Adolfo Oderich: multa de R$ 2.500,00 (dois mil e quinhentos reais) ;
9.2. com fundamento no art. 26 da Lei 8.443/1992, autorizar, se requerido, o pagamento da importância devida em até 36 (trinta e seis) parcelas mensais e consecutivas, fixando o prazo de 15 (quinze) dias, a contar do recebimento da notificação, para que seja comprovado, perante este Tribunal, o recolhimento da primeira parcela, e de 30 (trinta) dias, a contar da parcela anterior, para que seja comprovado o recolhimento das demais parcelas, devendo incidir sobre cada valor mensal os devidos acréscimos legais, na forma prevista na legislação vigente, além de alertar que a falta de comprovação do recolhimento de qualquer parcela importará no vencimento antecipado do saldo devedor, nos termos do art. 217 do Regimento Interno do TCU;
9.3. com fundamento no art. 28 da Lei 8.443/1992, autorizar, desde logo, a cobrança judicial das dívidas, caso não atendida a notificação;
9.4. dar ciência deste acórdão aos recorrentes.

Recurso de revisão interposto contra acordão que julgou irregulares as contas dos recorrentes, condenando-os em débito e multa em razão de irregularidades em contrato para locação, instalação e manutenção de sistema de radiocomunicação troncalizado nas obras de modernização e adequação da Refinaria Presidente Getúlio Vargas (Repar).

Petróleo Brasileiro S.A.

3. Recorrentes: Antônio Cesar Pace (XXX.787.399-XX); Demerval Cortelleti Junior (XXX.314.109-XX); João Adolfo Oderich (XXX.150.290-XX); Rubens Eduardo Medeiros Novicki (XXX.111.609-XX); Wilson Kreft (XXX.785.389-XX).

13.1. Ministros presentes: Ana Arraes (na Presidência), Walton Alencar Rodrigues, Benjamin Zymler, Raimundo Carreiro, Bruno Dantas (Relator) e Vital do Rêgo.
13.2. Ministro-Substituto convocado: Augusto Sherman Cavalcanti.
13.3. Ministros-Substitutos presentes: Marcos Bemquerer Costa, André Luís de Carvalho e Weder de Oliveira.

ACORDAO-COMPLETO-2391805

Acórdão 446/2020 - Plenário

União X Rubens Eduardo Medeiros Novicki

João Adolfo Oderich e outro

BRUNO DANTAS

Ministro Aroldo Cedraz.

Por registrar as principais ocorrências havidas no andamento do processo até o momento, resumindo os fundamentos das peças acostadas aos autos, adoto como relatório, com os ajustes necessários, a instrução da Secretaria de Recursos (peça 281) , que contou com a anuência do corpo diretivo da unidade (peças 282-283) :
"INTRODUÇÃO
1. Trata-se de recurso de revisão (peça 252, complementado pelas peças 260-261) interposto conjuntamente por João Adolfo Oderich, então Gerente Geral da Refinaria Getúlio Vargas (Repar) , da Petrobras, por Rubens Eduardo Medeiros Novicki, ex-Superintendente da Repar, e por Antônio Cesar Pace, Demerval Cortelleti Junior e Wilson Kreft, membros da Comissão de Licitação, contra o Acórdão 1687/2012-TCU-Plenário (peça 6, p. 34-36, Rel. Min. Aroldo Cedraz) e suas modificações posteriores.
2. A deliberação original foi alterada pelo Plenário pelos Acórdãos 3006/2015 (peça 116) e 2734/2017 (peça 199) , de relatoria do Ministro Benjamin Zymler, e corrigida por erro material pelo Acórdão 1.206/2018 (peça 240) , de relatoria do Ministro Augusto Nardes. O dispositivo apresenta o seguinte teor, já incorporando as modificações e correções promovidas por esses acórdãos:
9.1 com fundamento nos arts. 1º, inciso I, 16, inciso III, alínea c, 19, caput, da Lei 8.443/1992, julgar irregulares as presentes contas;
9.2 condenar solidariamente os responsáveis a seguir indicados ao pagamento dos valores especificados, atualizados monetariamente e acrescidos dos juros de mora, calculados a partir das respectivas datas até a efetiva quitação do débito, fixando-lhes o prazo de quinze dias, a contar das notificações, para comprovarem perante o Tribunal (art. 214, inciso III, alínea 'a', do Regimento Interno) o recolhimento das dívidas aos cofres da Petróleo Brasileiro S.A. (Petrobras) ;
9.2.1 responsabilidade solidária da empresa Comtrac Eletrônica Ltda. e de Antônio Cesar Pace, Demerval Cortelleti Júnior, Wilson Kreft e Rubens Eduardo Medeiros Novicki pelos seguintes valores, em consequência do superfaturamento ocorrido no Contrato 295.2.147.00-9: 
	Data
	Valor (R$) 
	Data
	Valor (R$) 
	Data
	Valor (R$) 
	Data
	Valor (R$) 

	31/05/2001
	8.952,35
	26/12/2001
	9.799,25
	26/08/2002
	9.799,25
	28/03/2003
	16.402,17

	26/06/2001
	8.952,35
	28/01/2002
	9.799,25
	26/09/2002
	9.799,25
	30/04/2003
	18.666,72

	26/06/2001
	5.968,24
	26/02/2002
	9.799,25
	09/10/2002
	16.116,77
	27/05/2003
	16.902,88

	26/06/2001
	2.984,12
	27/03/2002
	9.799,25
	28/10/2002
	11.326,19
	27/06/2003
	16.902,88

	26/07/2001
	8.952,35
	26/04/2002
	9.799,25
	28/10/2002
	3.303,46
	29/07/2003
	19.239,50

	27/08/2001
	9.754,48
	28/05/2002
	9.799,25
	29/11/2002
	14.629,67
	01/09/2003
	20.511,61

	26/09/2001
	9.799,25
	26/06/2002
	9.799,25
	30/12/2002
	15.827,76
	03/10/2003
	22.955,68

	26/10/2001
	9.799,25
	26/07/2002
	9.799,25
	27/01/2003
	15.545,85
	29/10/2003
	11.031,50

	28/11/2001
	9.799,25
	19/07/2002
	15.008,91
	26/02/2003
	16.402,17

		(Valor histórico total: R$ 423.727,80) 
9.2.2 responsabilidade solidária da empresa Comtrac Eletrônica Ltda. e de Rubens Eduardo Medeiros Novicki pelos seguintes valores, em consequência do superfaturamento ocorrido nos aditivos 1 a 3 do Contrato 295.2.147.00-9: 
	Data
	Valor (R$) 
	Data
	Valor (R$) 
	Data
	Valor (R$) 
	Data
	Valor (R$) 

	31/05/2001
	122,96
	26/07/2002
	241,66
	29/07/2003
	2.552,50
	01/11/2004
	24.656,58

	26/06/2001
	219,31
	19/07/2002
	370,13
	01/09/2003
	2.721,27
	10/11/2004
	19.443,63

	26/07/2001
	220,77
	26/08/2002
	241,66
	03/10/2003
	3.045,52
	26/11/2004
	9.846,68

	27/08/2001
	240,55
	26/09/2002
	241,66
	29/10/2003
	2.642,10
	27/12/2004
	25.042,72

	26/09/2001
	241,66
	09/10/2002
	397,45
	27/11/2003
	22.808,32
	30/12/2004
	25.042,72

	26/10/2001
	241,66
	28/10/2002
	1.806,29
	29/12/2003
	24.008,90
	28/01/2005
	25.042,72

	28/11/2001
	241,66
	29/11/2002
	1.940,91
	27/01/2004
	27.220,94
	07/03/2005
	24.656,58

	26/12/2001
	241,66
	30/12/2002
	2.099,86
	08/03/2004
	27.349,63
	28/03/2005
	24.753,11

	28/01/2002
	241,66
	27/01/2003
	2.062,46
	06/04/2004
	25.758,03
	25/04/2005
	24.849,65

	26/02/2002
	241,66
	26/02/2003
	2.176,07
	29/04/2004
	25.758,03
	02/06/2005
	25.428,87

	27/03/2002
	241,66
	28/03/2003
	2.176,07
	31/05/2004
	25.758,03
	04/07/2005
	25.428,87

	26/04/2002
	241,66
	30/04/2003
	2.476,51
	01/07/2004
	25.758,04
	26/07/2005
	4.962,32

	28/05/2002
	241,66
	27/05/2003
	2.242,50
	27/07/2004
	25.758,04
	26/08/2005
	22.248,15

	26/06/2002
	241,66
	27/06/2003
	2.242,50
	02/09/2004
	28.109,96
		
		(Valor histórico total: R$ 574.587,83) 
9.2.3 responsabilidade solidária da empresa Comtrac Eletrônica Ltda. e de João Adolfo Oderich pelos seguintes valores, em consequência do superfaturamento ocorrido nos aditivos 4 a 6 do Contrato 295.2.147.00-9: 
	Data
	Valor (R$) 
	Data
	Valor (R$) 
	Data
	Valor (R$) 
	Data
	Valor (R$) 

	29/08/2005
	24.936,31
	07/08/2006
	28.317,43
	28/05/2007
	29.807,59
	13/05/2008
	22.050,31

	28/09/2005
	25.801,80
	30/8/2006
	28.855,38
	26/06/2007
	31.493,50
	26/05/2008
	11.319,77

	11/11/2005
	25.801,80
	09/10/2006
	29.207,73
	26/07/2007
	31.848,43
	25/06/2008
	41.135,33

	28/11/2005
	25.801,80
	31/10/2006
	31.036,48
	27/08/2007
	32.404,35
	25/07/2008
	41.135,33

	30/11/2005
	1.863,43
	24/11/2006
	29.207,73
	01/10/2007
	32.533,55
	02/09/2008
	7.940,15

	26/12/2005
	31.857,95
	02/01/2007
	29.207,73
	29/10/2007
	10.871,08
	29/08/2008
	3.685,44

	30/1/2006
	29.062,80
	05/02/2007
	29.207,73
	08/01/2008
	17.889,33
	25/08/2008
	30.621,05

	01/03/2006
	27.106,20
	12/02/2007
	24.634,65
	28/12/2007
	67.989,76
	24/09/2008
	24.464,80

	27/03/2006
	27.106,20
	06/03/2007
	28.121,68
	28/01/2008
	42.384,92
	25/09/2008
	18.491,76

	02/05/2006
	27.106,20
	02/04/2007
	2.218,30
	25/02/2008
	43.455,99
	31/10/2008
	11.795,35

	29/05/2006
	27.944,75
	05/04/2007
	29.275,20
	26/03/2008
	43.455,99
		
	10/07/2006
	28.317,43
	03/05/2007
	29.807,59
	25/04/2008
	48.512,43
		
		(Valor histórico total: R$ 1.267.090,51) 
9.3 com fundamento no art. 57 da Lei 8.443/1992, aplicar as seguintes multas aos responsáveis e à empresa abaixo arrolados, a serem recolhidas aos cofres do Tesouro Nacional, atualizadas monetariamente a partir da data deste acórdão até o efetivo recolhimento:
9.3.1 Srs. Antônio Cesar Pace, Demerval Cortelleti Junior e Wilson Kreft: multas pecuniárias individuais de R$ 7.000,00 (sete mil reais) ;
9.3.2. empresa Comtrac Eletrônica Ltda.: multa pecuniária de R$ 19.000,00 (dezenove mil reais) ;
9.3.3 Sr. Rubens Eduardo Medeiros Novicki: multa pecuniária de R$ 9.000,00 (nove mil reais) ; e
9.3.4. Sr. João Adolfo Oderich: multa pecuniária de R$ 10.000,00 (dez mil reais) ;
9.4 fixar o prazo de 15 (quinze) dias a contar da notificação para comprovação do recolhimento das dívidas acima imputadas perante o Tribunal;
9.5 autorizar desde logo a cobrança judicial das dívidas nos termos do inciso II, do art. 28, da Lei 8.443, de 16 de julho de 1992, caso não atendidas as notificações;
9.6 determinar à Secob-3 que promova a juntada de cópia da presente deliberação ao TC Processo 007.913/2012-5;
9.7 encaminhar cópia deste Acórdão, acompanhado do Relatório e do Voto que o fundamentam, à Procuradoria da República no Estado do Paraná, nos termos do art. 16, § 3º, da Lei 8.443/1992.
HISTÓRICO
3. O processo teve origem em auditoria realizada pelo Tribunal no âmbito do Fiscobras 2005, nas obras de modernização e adequação da Refinaria Presidente Getúlio Vargas (Repar) , da Petrobras, situada no Estado do Paraná.
4. Posteriormente o processo foi convertido em TCE em decorrência de indícios de sobrepreço no Contrato 295.2.147.00-9, celebrado com a empresa Comtrac Eletrônica Ltda. (atualmente 'Comtrac Eletrônica EIRELI') para a locação, instalação e manutenção de sistema de radiocomunicação troncalizado (Acórdão 1501/2006-TCU-Plenário, peça 2, p. 233, Rel. Min. Guilherme Palmeira) .
5. Com a execução do contrato, o dano potencial decorrente do sobrepreço concretizou-se em efetivo superfaturamento, o que motivou a irregularidade das presentes contas, com a condenação dos responsáveis ao ressarcimento do prejuízo causado (Acórdão 1687/2012-TCU-Plenário, peça 6, p. 34-36, Rel. Min. Aroldo Cedraz) .
6. A condenação decorreu, essencialmente, da fixação de preço 'significativamente maior que o praticado na Refinaria RPBC [Refinaria Presidente Bernardes, de Cubatão/SP] em contratação semelhante, considerando o preço unitário (rádios/mês) , sendo que o preço praticado por aquela refinaria (RPBC) foi utilizado como justificativa para a contratação' (cf. a citação, peça 4, p. 189) .
7. Inconformados com o julgamento, os responsáveis opuseram embargos de declaração, rejeitados pelo Acórdão 2892/2012-TCU-Plenário (peça 46, Rel. Min. Aroldo Cedraz) .
8. Não resignados, interpuseram recursos de reconsideração (peças 59 e 69) , providos parcialmente para alterar a redação dos itens 9.2 e 9.3 do acórdão condenatório, promovendo-se ajustes no tocante à responsabilidade pelo débito, de modo a adequá-la aos atos imputáveis a cada responsável (Acórdão 3006/2015-TCU-Plenário, peça 116, Rel. Min. Benjamin Zymler) .
9. Ainda insatisfeitos, os recorrentes opuseram embargos de declaração, acolhidos parcialmente pelo Acórdão 2734/2017-TCU-Plenário (peça 199, Rel. Min. Benjamin Zymler) . Nesse julgado, o relator optou 'por rever toda a metodologia de cálculo' utilizada até então, 'para adequá-la à forma com que o Tribunal costumeiramente procede nas avaliações de superfaturamento'. Como resultado, houve redução do débito e, por consequência, da multa aplicada com fundamento no art. 57 da Lei 8.443/1992.
10. Por fim, alguns erros materiais presentes nas deliberações foram corrigidos pelo Acórdão 1206/2018-TCU-Plenário (peça 240, Rel. Min. Augusto Nardes) , sem alteração substancial de conteúdo.
11. Assim sendo, a condenação resulta, em síntese, do Acórdão 1687/2012-TCU-Plenário (peça 6, p. 34-36) , com a divisão de responsabilidades fixada pelo Acórdão 3006/2015-TCU-Plenário (peça 116) e com a nova metodologia de quantificação do débito adotada pelo Acórdão 2734/2017-TCU-Plenário (peça 199) , como será detalhado adiante.
12. Contra essa condenação os responsáveis apresentam mais uma insurgência, desta vez por meio de Recurso de Revisão (peça 252) , em que pleiteiam o julgamento pela regularidade das contas, com afastamento do débito e da multa.
13. O recurso de revisão foi conhecido sem efeito suspensivo (Despacho de peça 267) , nos termos do art. 35 da Lei 8.443/1992. Em petição avulsa (peça 275) , os recorrentes pleitearam a suspensão da condenação, pedido esse que recebeu parecer do MPTCU pelo indeferimento (peça 278) e que foi considerado prejudicado pelo Relator (peça 279) , considerando que o recurso já se encontrava em adiantada fase de instrução de mérito.
ADMISSIBILIDADE
14. Reitera-se a proposta de conhecimento do recurso, formulada no exame preliminar de peça 264 e acolhida pelo relator, Ministro Bruno Dantas, mediante o Despacho de peça 267.
EXAME DE MÉRITO
I. FUNDAMENTOS DA CONDENAÇÃO
15. Como o acórdão condenatório passou por mais de uma reforma, convém explicitar os aspectos fáticos da condenação, tal como ela se apresenta no atual estágio do processo.
16. Do acórdão condenatório (1687/2012-TCU-Plenário, peça 6, p. 34-36) , em sua redação original, ainda permanece o critério adotado para caracterização do sobrepreço nos presentes autos, qual seja: a comparação dos preços do contrato em exame, celebrado pela Repar, com os de contratação anterior, com objeto semelhante, realizada por outra refinaria (a Presidente Bernardes) com empresa diversa (vd. § 12 do voto de peça 6, p. 33) . A adoção desse critério foi justificada pela semelhança de ambos os contratos, como exposto no § 20 do voto de peça 117:
O TCU adotou como paradigma os preços praticados em contrato semelhante firmado pela Petrobras na Refinaria Presidente Bernardes (RPBC) . Isso porque entendeu que os recursos básicos (estação base, sistema de gerenciamento, nobreaks, instalação e comissionamento, legalização, operação assistida, manutenção, dentre outros) seriam praticamente os mesmos para as duas refinarias (RPBC e Repar) , diferindo tão somente na quantidade de transceptores (rádios) com e sem teclado. É importante ressaltar que a mesma afirmação foi feita pela comissão de licitação por ocasião do julgamento da proposta comercial apresentada pela empresa Comtrac. Isto é, seguiu-se a mesma lógica dos funcionários da estatal.
17. Já a distribuição do débito entre os diversos responsáveis observa o critério fixado no Acórdão 3006/2015-TCU-Plenário (peça 116) , que proveu parcialmente recurso de reconsideração para estabelecer a seguinte divisão de responsabilidades, mantida até o momento (na transcrição abaixo foram suprimidos os valores, porquanto a quantificação do débito foi posteriormente revista pelo Tribunal) :
54. Assim, entendo que: a) pelo débito decorrente do contrato inicial (R$ ...) , devem responder solidariamente a empresa Comtrac e os Srs. Antônio Cesar Pace, Demerval Cortelleti Júnior, Wilson Kreft e Rubens Eduardo Medeiros Novicki; b) pelo débito decorrente dos três primeiros termos aditivos (R$ ...) , respondem solidariamente a empresa Comtrac e Rubens Eduardo Medeiros Novicki; e c) pelo débito decorrente dos últimos três termos aditivos (R$ ...) , respondem solidariamente a empresa Comtrac e João Adolfo Oderich.
18. Por fim, a metodologia de quantificação do débito que se tornou definitiva adveio com o Acórdão 2734/2017-TCU-Plenário (peça 199) . Até então, o débito havia sido calculado com base no critério de 'preço médio por rádio', obtido pela 'comparação, entre os contratos existentes, do custo total de locação dividido pelo número de terminais [rádios]. Com esse algoritmo chegava-se, então, a um custo por cada terminal' (instruções de peça 5, p. 80, § 20, e de peça 4, p. 183, § 37; c/c o quadro comparativo de peça 4, p. 171-176) . A fórmula de cálculo do 'preço médio por rádio' foi didaticamente exposta no § 210 do voto de peça 200.
19. Esse critério foi mantido quando do julgamento de recursos de reconsideração, oportunidade em que foi consignada a seguinte justificativa no voto condutor do Acórdão 3006/2015-TCU-Plenário (peça 117, § 30) , que apreciou os recursos:
'Os recorrentes, em especial a empresa Comtrac, contestam a análise feita no âmbito desta Corte, quando se dividiu o valor total do contrato pelo número de rádios. Esse procedimento, no entender deles, não leva em consideração que o objeto contratual compreende mais do que a simples locação de equipamentos. Sobre a questão, cabe esclarecer que esse raciocínio também foi utilizado no âmbito da Petrobrás para se estimar o custo da futura licitação. Além disso, considerando a grande semelhança entre os contratos, isto é, que as obrigações acessórias são comuns a ambos os instrumentos, não vejo problemas na metodologia utilizada. Por isso, a contestação não merece ser acolhida.'
20. Tal entendimento, contudo, foi revisto quando do julgamento de embargos de declaração, acolhidos parcialmente pelo Acórdão 2734/2017-TCU-Plenário (peça 199) . Nesse julgado, o relator optou 'por rever toda a toda a metodologia de cálculo [utilizada até então] para adequá-la à forma com que o Tribunal costumeiramente procede nas avaliações de superfaturamento'.
21. Entendeu-se que 'a obtenção de um custo médio por equipamento corresponde a uma avaliação expedita, influenciada fortemente pela proporção do número de rádios com e sem teclado'. Por isso, 'sempre que possível esse cálculo deve ser substituído por uma análise mais aprofundada, comparando-se todos os equipamentos e serviços das planilhas contratada e paradigma', como exposto pelo relator no § 26 do voto de peça 200:
'A partir dessa reflexão, optei por rever toda a metodologia de cálculo para adequá-la à forma com que o Tribunal costumeiramente procede nas avaliações de superfaturamento. Para tanto, decidi comparar, item a item, os preços do contrato da Repar com os da RPBC. Nos poucos casos em que o negócio jurídico firmado na RPBC não contemplou algum equipamento previsto na Repar, entendeu-se que o valor previsto no contrato com a empresa Comtrac corresponderia ao preço de mercado.
 (...) A tabela a seguir faz um resumo do débito apurado pela metodologia expedita (até então utilizada nos acórdãos condenatórios e reproduzida na peça 4, p. 171/176) , bem como pela forma defendida neste voto:
22. Em síntese, são esses os aspectos fáticos relevantes da condenação:
a) como referência de preço de mercado, adotaram-se os valores praticados em contrato similar, celebrado pela Refinaria Presidente Bernardes;
b) na responsabilização dos agentes, foram quantificados os danos decorrentes do contrato originário e dos sucessivos aditamentos, de modo a atribuir aos responsáveis apenas a parcela de débito associada às etapas em que cada um atuou; e
c) quanto à forma de cálculo do sobrepreço, abandonou-se o critério de 'preço médio por rádio' e passou-se a realizar o confronto, item a item, da planilha de preços praticados pela Repar com a planilha do contrato paradigma, celebrado pela RPBC.
II. DELIMITAÇÃO DO RECURSO
23. A discussão trazida no recurso tem por objeto central a referência de preço de mercado a ser adotada para exame do contrato da Repar. Com esse fim, os recorrentes juntaram ao processo dois estudos realizados pela Petrobras, com os quais buscam demonstrar as seguintes teses:
a) com o primeiro estudo (peça 252, p. 45-57) , a inadequação do referencial de preço utilizado pelo Tribunal, já que os valores do contrato paradigma (da RPBC) seriam significativamente inferiores àqueles que a mesma empresa passou a praticar em contratos subsequentes, a evidenciar a atipicidade da referência utilizada;
b) com o segundo estudo (peça 252, p. 58-71) , a necessidade de ajustes no contrato em exame (da Repar) para que possa ser comparado ao paradigma (da RPBC) , pois embora os serviços tenham a mesma natureza, 'divergem significativamente entre si na forma com que são prestados'. O confronto exigiria, assim, uma prévia equalização das condições contratuais.
24. Com a conjugação desses estudos (cujas metodologias e conclusões serão discutidas adiante) , os recorrentes defendem o afastamento do débito, não só pela promoção de ajustes para tornar o contrato da Repar comparável ao paradigma (estudo 2) , mas principalmente porque o contrato da RPBC seria inadequado para servir como parâmetro de comparação, por ter preços significativamente destoantes dos praticados pela própria empresa nas contratações subsequentes (estudo 1) .
25. Como questão adicional, os recorrentes invocam o advento da Lei 13.655/2018, que alterou a LINDB para prever condicionantes à responsabilização do agente público. Entre esses condicionantes, destacam a necessidade de se levar em conta os obstáculos e as dificuldades reais enfrentadas pelo gestor na situação concreta (art. 22) , assim como a restrição da responsabilidade aos casos de dolo ou erro grosseiro (art. 28) . Na hipótese em exame, defendem que não devem ser responsabilizados, uma vez que agiram sem erro grosseiro e premidos por circunstâncias que limitaram suas ações, haja vista o acidente ambiental ocorrido na Repar no período do contrato (cf., p. ex., § 52 do voto de peça 200) .
III. RAZÕES RECURSAIS
26. Como já referido, o ponto central do recurso consiste na crítica ao modo de apuração do sobrepreço, baseado no confronto entre os preços do contrato em exame e aqueles de um único contrato paradigma, celebrado pela Refinaria Presidente Bernardes com a empresa Teleglobal Digital S/A.
27. Os recorrentes alegam que durante todo o processo 'suscitaram a inadequação do referido critério', notadamente porque 'os preços praticados pela Teleglobal Digital no âmbito da RPBC estavam muito abaixo dos preços de mercado' (peça 252, p. 15) . Tal contrato seria atípico, segundo afirmam, ante a estratégia da empresa, de 'mergulho' de preços para vencer aquela licitação e, com isso, 'iniciar um relacionamento com a Petrobras, com vistas a negócios futuros' (peça 252, p. 16) - sendo que nesses futuros negócios os valores praticados por aquela empresa aumentaram substancialmente.
28. Reconhecem, porém, que não havia provas nos autos para corroborar essas afirmativas, mas entendem que essa restrição veio a ser superada agora, com o recurso de revisão, tendo em vista os estudos técnicos realizados pela própria Petrobras.
29. O primeiro desses estudos (documento interno DIP REVAP/CM 31/2018, peça 252, p. 45-57) teve por objetivo comparar os preços de locação de rádios firmados por várias unidades da Petrobras com a mesma empresa do contrato paradigma (Teleglobal Digital S.A.) .
30. Com esse fim, foram selecionados onze contratos. Destes, dois foram excluídos da análise (6000.0023099.06.3, peça 260, p. 67; e 6000.0023676.06.3, peça 260, p. 110) , sob o fundamento principal de que seriam ajustes de curto prazo - 180 dias -, período insuficiente para depreciar os itens de locação (cf. peça 252, p. 48 e 49) . Os nove contratos restantes (entre os quais o contrato paradigma) foram considerados na análise. Esse primeiro estudo não envolveu o confronto com o contrato objeto da TCE, celebrado pela Repar com a Comtrac.
31. O estudo apresenta os valores nominais de cada contrato, assim como os valores ajustados  (subtraindo o valor de itens adicionais ou acrescentando o de itens faltantes, comparativamente ao contrato paradigma) e os valores atualizados ('corrigidos pelo dólar em comparação ao contrato de referência') .
32. Os elementos relativos a cada contrato, tais como os termos do ajuste, as especificações dos equipamentos, as planilhas de preço etc., necessários para a conferência e revisão dos estudos da Petrobras, foram juntados aos autos posteriormente (peças 260 e 261) .
33. Ao se concentrar nos contratos firmados com a empresa Teleglobal Digital, o objetivo declarado do estudo foi o de 'avaliar se houve diferenciação de preço no contrato de referência em relação aos demais' celebrados pela mesma empresa (peça 252, p. 47) , de modo a caracterizar a atipicidade e a consequente inadequação daquela referência.
34. Após os ajustes das especificações e o deflacionamento dos valores de todos os contratados para a data do contrato paradigma, as conclusões do estudo, destacadas pelos recorrentes, centram-se nos preços do rádio portátil (com e sem teclado) , afirmando-se que o contrato paradigma, da RPBC, estaria com preços subestimados em relação a todos os demais ajustes examinados (peça 252, p. 57) :
'o serviço de locação de rádio portátil no contrato de referência tem um valor 37% menor do que o menor valor entre todos os demais contratos.
E o serviço de locação de rádio portátil com [teclado] DTMF no contrato de referência tem um valor 22% menor do que o menor valor de todos os demais contratos.'
35. Mais especificamente, aponta-se que o preço do rádio portátil sem teclado no contrato de referência foi de R$ 69,56, enquanto variou, nos demais contratos, de R$ 110,55 a R$ 193,46.
36. Já o rádio com teclado teve o preço de R$ 92,52 no contrato de referência, variando, nos outros contratos, de R$ 118,65 a R$ 202,26 (oportunamente serão apresentadas objeções à metodologia empregada em ambos os estudos para equalização das condições contratuais e para a atualização de preços) .
37. No recurso, os recorrentes invocam esse primeiro estudo da Petrobras para sustentarem a tese de 'mergulho' de preços do primeiro contrato da Teleglobal com a Petrobras (RPBC) , utilizado como paradigma, haja vista que nas licitações subsequentes vencidas por aquela empresa houve uma elevação significativa dos preços. Disso concluem que 'a empresa em comento praticou preços abaixo do valor de mercado na avença firmada com a RPBC, de tudo corroborando a impropriedade de utilização do dito contrato como parâmetro de análise' (peça 252, p. 17) .
38. O segundo estudo realizado pela Petrobras (DIP REVAP/CM 41/2018, peça 252, p. 58-71) é uma complementação do primeiro. Aliás, a primeira parte desse estudo (peça 252, p. 60-68) reproduz integralmente o primeiro, inovando apenas na parte final (peça 252, p. 68 e ss.) , com a análise do contrato objeto desta TCE (295.2.147.00-9, da Comtrac) .
39. O objetivo do novo estudo foi justamente o de 'comparar os preços de locação de rádio portátil (...) entre o contrato 295.2.147.00-9 na Repar [objeto desta TCE] e todos os demais contratos com a TGD Teleglobal Digital S/A apresentados neste relatório [no primeiro estudo]'.
40. Para que a comparação fosse possível, também foram adotados alguns ajustes na especificação do contrato da Repar (custo da disponibilização de técnico residente, de uma bateria adicional por rádio e de oferta de equipamentos sobressalentes) , que serão oportunamente examinados.
41. Como resultado da análise, o segundo estudo repete as mesmas conclusões do anterior, observando, adicionalmente, que o preço do contrato objeto desta TCE, celebrado pela Repar, é o segundo menor dentre todos os contratos analisados nos dois estudos, logo após o contrato paradigma, que contém o menor preço. Veja-se (peça 252, p. 71) :
'Em relação aos serviços prestados na Repar, conclui-se que os valores praticados nos serviços de locação de rádio portátil sem e com DTMF são o segundo menor valor pago pela companhia entre os contratos analisados.'
42. Mais precisamente, indica-se que o preço de locação do rádio portátil sem teclado foi de R$ 69,56 no contrato paradigma, da RPBC; de R$ 87,76 no contrato da Repar, objeto desta TCE; e variou de R$ 110,55 a R$ 193,46 nos demais contratos. Já o preço do rádio portátil com teclado foi de R$ 92,52 no contrato referência; R$ 106,38 no contrato da Repar, variando, nos demais contratos, de R$ 118,65 a R$ 202,26.
43. Os recorrentes valem-se desse segundo estudo para concluírem que, além da subestimativa dos preços do contrato paradigma, também haveria 'discrepâncias de itens previstos em um contrato e em outro, igualmente demonstrando a impossibilidade de comparação das avenças' (peça 252, p. 17) .
IV. ANÁLISE
a) Validade do referencial de preços adotado pelo acórdão recorrido:
44. O sobrepreço apurado nos autos decorre do confronto do contrato em exame (295.2.147.00-9, da Repar com a Comtract) com um único contrato de referência (600.2.025.00-6, da RPBC com a Teleglobal Digital) .
45. Esse paradigma não foi escolhido aleatoriamente pela equipe de auditoria. Ao contrário, foi a própria Comissão de Licitação que o invocou, ao examinar a aceitabilidade dos preços propostos pela Comtrac (cf. o item 4.5.2 do Relatório de Licitação, peça 1, p. 107) .
46. Esse fato foi utilizado na instrução inicial dos autos para validar tal critério (peça 2, p. 165, § 92) , entendimento esse mantido nas análises posteriores e acolhido pelo acórdão condenatório, assim como no julgamento dos sucessivos recursos apresentados (vd., p. ex., § 12 do voto de peça 200, que transcreve o § 16 do voto de peça 117) .
47. É certo que a presunção de validade desse critério, primeiramente adotado pela própria Administração, poderia ser afastada com base em elementos que evidenciassem, de forma objetiva, a inadequação do paradigma eleito. Note-se, a propósito, que se houvesse indicativos da falta de credibilidade do paradigma é certo que o Tribunal, com base em pesquisas complementares, poderia aplicar, no exame de sobrepreço, valores condizentes com o mercado, independentemente da referência invocada pela comissão de licitação. A mesma faculdade se apresentava aos responsáveis, que poderiam contestar objetivamente o referencial adotado pelo TCU, trazendo ao processo informações que retratassem de modo mais preciso os preços praticados no mercado.
48. Ocorre que durante todo o processo os responsáveis não se desincumbiram do ônus de afastar a presunção de validade do critério adotado, que se mostrava razoável (outro contrato com objeto semelhante, celebrado pela Petrobras) e que anteriormente havia sido utilizado pela própria comissão de licitação.
49. Nesse contexto, foi válido o uso, pelo Tribunal, do único referencial de preço existente nos autos, notadamente quando tal critério foi o utilizado pela Administração no processamento do certame.
b) Possibilidade de se adotar referencial mais representativo do mercado:
50. Notadamente em situações como a dos autos, em que não há sistemas referenciais específicos (como o Sicro, o Sinapi ou mesmo o Banco de Preços em Saúde, por exemplo) , a ampliação da pesquisa é recomendável para obtenção de referenciais representativos, permitindo conclusões mais seguras na avaliação de preços.
51. E uma das fontes comumente empregadas para tanto é justamente a consulta a uma cesta de contratações similares (vide, a respeito, o art. 42, § 1º, II, da Lei 13.303/2016, que repete, para as estatais, a diretriz geral já existente no art. 15, V, da Lei 8.666/1993; vide, também, os Acórdãos 718/2018 e 1.548/2018, do Plenário) .
52. A respeito, note-se que a utilização de menos de três pesquisas para obtenção de um referencial tem sido vista com reservas pela legislação, que fixa esse número mínimo para mitigar os riscos da consideração de amostras insuficientes. É esse o cuidado que inspira as regras do art. 22, § 3º, da Lei 8.666/1993 e do art. 2º, § 6º, da IN SLTI/MP 5/2014, por exemplo.
53. Também o TCU tem uma jurisprudência crítica a respeito de pesquisas com amplitude insuficiente, que pode comprometer a fidedignidade dos resultados. Nessa linha são, por exemplo, os seguintes acórdãos do Plenário:
a) 819/2009, Rel. Min. Walton Alencar Rodrigues: 'faça o orçamento do objeto a ser licitado com base em 'cesta de preços aceitáveis'';
b) 2.432/2009, Rel. Min. Subst. Marcos Bemquerer: 'realize pesquisa de mercado com fornecedores suficientes, de forma a possibilitar a estimativa correta dos valores a serem contratados...';
c) 2.479/2009, Rel. Min. Subst. Marcos Bemquerer: 'realize ampla pesquisa de preços no mercado, a fim de estimar o custo do objeto a ser adquirido...';
d) 3.280/2011, Rel. Min. Walton Alencar Rodrigues: 'se não for possível obter preços de referência nos sistemas oficiais, deve ser realizada pesquisa contendo o mínimo de três cotações de empresas ou fornecedores distintos...';
e) 2.637/2015, Rel. Min. Bruno Dantas, que considerou irregular a 'realização de pesquisa de preços com amplitude insuficiente (...) e, ainda, que não considerou a utilização de preços de contratações similares na Administração Pública...'.
54. Em suma, a representatividade dos preços adotados como referenciais é aspecto relevante não apenas para a Administração, para estabelecer critério objetivo de aceitação de propostas, mas também para os órgãos de controle, ao examinarem a regularidade dos preços contratados.
55. Ademais, e notadamente ante as consequências gravosas que decorrem da responsabilização dos gestores públicos, o parâmetro utilizado pelo TCU como referencial do mercado, notadamente quando não decorre de sistemas oficiais de preços, pode ser impugnado pelos interessados, a quem cabe o ônus do convencimento sobre a inadequação do paradigma eleito.
56. No caso em exame, apenas nesta adiantada fase processual foram realizadas análises mais abrangentes sobre os preços praticados em contratações similares. A adoção tardia dessa providência não deve, contudo, impedir o reexame dos autos à luz desse novo cenário, uma vez que a ampliação das pesquisas é prática consentânea com reiterada jurisprudência do Tribunal, referida acima.
c) Da cesta de contratos utilizada nos estudos da Petrobras:
57. O objetivo principal dos estudos realizados pela Petrobras foi o de demonstrar a atipicidade do contrato utilizado como paradigma nesta TCE, celebrado entre a Refinaria Presidente Bernardes e a empresa Teleglobal Digital. Com essa finalidade, foram levantadas onze contratações feitas com essa mesma empresa por diferentes unidades da Petrobras.
58. Dessas, duas foram excluídas da análise por constituírem contratos de curta duração (180 dias) , como evidenciam os instrumentos contratuais de peça 260, p. 67 e 110. De fato, a exigência do fornecimento de rádios novos, contida no contrato em exame, é incompatível com locações de curto prazo, com duração insuficiente para assegurar certo grau de depreciação do equipamento.
59. As nove contratações restantes (incluindo a paradigma) apresentam condições similares às do contrato objeto desta TCE (da Repar com a empresa Comtrac) e resultaram de procedimentos seletivos vencidos pela mesma empresa do contrato utilizado como referência de preços (a Teleglobal Digital) .
60. Entende-se que o critério de seleção adotado pela Petrobras é razoável, fornece um número relevante de contratações a serem comparadas e, até onde se pôde verificar, não apresenta um viés que pudesse comprometer o resultado das análises.
61. Assim, tais contratos podem ser utilizados como uma cesta relevante de contratações, capaz de fornecer indicações mais seguras sobre os preços vigentes no mercado, comparativamente à adoção de um único desses contratos como referência.
62. Esse procedimento será adotado adiante. Por ora, é necessário esclarecer as razões pelas quais não se acompanham as conclusões dos estudos feitos pela Petrobras, que ficam prejudicadas pelos fundamentos expostos na sequência.
d) Objeções à metodologia empregada pela Petrobras:
63. Os estudos realizados pela Petrobras, invocados pelos recorrentes, incorrem em alguns equívocos que comprometem a validade dos cálculos e, por decorrência, impedem que se tomem em consideração os preços finais obtidos (sem prejuízo, contudo, de se reconhecer a validade da premissa, que será utilizada neste exame, de que a consideração de uma cesta de contratações tende a refletir melhor os preços de mercado) .
64. Primeiro, observam-se algumas falhas pontuais, que poderiam ser facilmente corrigidas se não fossem as objeções mais gerais, expostas na sequência. Assim, por exemplo:
a) no Contrato 600.2.025.00-6, o estudo considera o preço unitário de R$ 2.357,95 para estação repetidora (peça 252, p. 48) . Ocorre que no referido contrato esse valor corresponde a sete estações repetidoras (peça 4, p. 41, linha 1) ; o preço unitário, portanto, seria de R$ 336,85;
b) no Contrato 6000.0040246.08.2, o estudo considera o preço unitário de R$ 4.467,82 para a repetidora (peça 252, p. 51) . Todavia, o preço contido na proposta é de R$ 638,26 (peça 260, p. 218) ;
c) o mesmo se observa no Contrato 6000.0040592.08.2: o estudo atribuiu à repetidora o preço unitário de R$ 10.800,00 (peça 252, p. 53) , quando o valor correto, segundo a proposta, seria R$ 600,00 (peça 261, p. 33) .
65. O comprometimento dos estudos, porém, decorre de critérios metodológicos gerais, cujos efeitos se estendem à análise como um todo, a saber:
Correção de valores para fins de comparação (deflacionamento) :
66. Embora seja adequado deflacionar os valores contratuais para uma mesma data de referência, a Petrobras considerou como base a data de assinatura dos contratos, e não a de apresentação das respectivas propostas, como seria mais adequado e como, aliás, foi previsto nos próprios contratos, nas cláusulas que tratam da correção de preços.
67. Vide, por exemplo, a situação do primeiro quadro de peça 252, p. 53, relativo ao Contrato 6000.0040592.08.2. No deflacionamento dos preços, a Petrobras empregou a cotação do dólar de 17/3/2008, como indicado no estudo. Ocorre que esta é a data em que o contrato foi assinado (peça 261, p. 32) , enquanto o próprio ajuste previa que 'os preços contratuais estão referidos a julho/2007, mês de apresentação da proposta da contratada, e serão reajustados anualmente, a partir daquele mês (...) ' (cláusula 7.1, peça 261, p. 3) . E realmente a proposta é datada de 6/7/2007 (peça 261, p. 33) , devendo ser esta a data de referência para correção dos valores.
68. O mesmo equívoco foi observado nos demais contratos, não se tendo o cuidado de considerar a data-base das respectivas propostas.
Ajustes quanto à disponibilização de técnico residente e equipamentos reserva:
69. Além disso, também se observa nos dois estudos que a Petrobras promoveu ajustes nos preços contratados para supostamente equalizar as condições contratuais (equiparação das especificações dos equipamentos e demais condições de prestação dos serviços) .
70. Ocorre, porém, que no voto do Acórdão 2734/2017-TCU-Plenário (peça 200) o relator já havia abordado a questão, para demonstrar a improcedência dos embargos declaratórios que arguiam a ausência de adoção desses ajustes pelo TCU.
71. Na decisão recorrida foram apresentadas motivações idôneas para afastar a pretensão de adequações relativas à (1) previsão de técnico residente e (2) disponibilização de equipamentos reserva.
72. Os fundamentos contrários a esses dois ajustes estão suficientemente detalhados nos §§ 40 e ss. do voto de peça 200, sendo relevante observar que as razões invocadas pelo relator não foram contestadas tecnicamente nos estudos feitos pela empresa, que simplesmente consideraram nos cálculos aquelas adequações, que já haviam sido recusadas pelo Tribunal.
73. A ausência de uma oposição analítica à decisão recorrida fere o princípio da dialeticidade recursal. No caso concreto, mais que uma falha formal, a inobservância do ônus de impugnar especificamente os fundamentos da decisão (CPC, art. 932, III, aplicável por analogia) inviabiliza o acolhimento do recurso, no ponto, por não haver elementos que justifiquem conclusão diversa da alcançada pelo Tribunal.
74. Veja-se, em primeiro lugar, a exigência de disponibilização de técnico residente pela contratada (expressa em alguns contratos, mas não em outros) . Ao não admitir a inclusão desse item no contrato paradigma, para fins de equiparação com o contrato em exame (que continha tal exigência) , o citado voto reiterou conclusões anteriores, no sentido de que não seria 'razoável que em contratos dessa natureza, em que é exigida prestação ininterrupta dos serviços de comunicação, não seja alocado de forma permanente um preposto da contratada'.
75. Assim, segundo concluiu o Tribunal, ainda que essa exigência não estivesse explícita no contrato paradigma, constituiria 'obrigação inerente ao tipo de serviço que se pretende prestar', tendo em vista os rígidos padrões de desempenho pactuados. Trata-se, portanto, de consectário natural das obrigações contratuais assumidas expressamente, pois, do contrário, 'aumentar-se-ia consideravelmente o risco de inadimplemento contratual, fragilizando o imperativo de segurança que, como se sabe, deve nortear as atividades de uma refinaria'.
76. O mesmo se diz da obrigação de disponibilizar equipamentos sobressalentes, tida pelo Tribunal, em síntese, como 'corolário da necessidade de prestar serviços de forma ininterrupta'.
77. Trata-se de conclusões baseadas em motivação razoável, que cumpria aos recorrentes contestar de modo fundamentado (ônus da dialeticidade) . Não obstante, as adequações em questão foram simplesmente incorporadas pela Petrobras em seus estudos, sem maiores explicações a respeito, e as conclusões de tais estudos, por sua vez, foram de pronto invocadas pelos recorrentes, sem demonstrarem a inadequação dos fundamentos da decisão recorrida.
78. Portanto, no que se refere (1) à previsão de técnico residente e (2) à disponibilização de equipamentos para contingências, entende-se não ser adequado promover a equalização dos contratos, pois os recorrentes não lograram afastar os argumentos com os quais o Tribunal considerou que tais ajustes seriam impróprios, no caso concreto.
79. Há, porém, duas outras adequações que se mostram pertinentes: o deflacionamento dos valores para uma mesma data-base e a equalização dos preços dos rádios em decorrência das distintas exigências quanto ao número de baterias. Embora não adotadas anteriormente, essas duas adequações são justificáveis e necessárias para elevar o grau de comparação dos contratos, como se demonstrará.
Necessidade de consideração do contrato como um todo:
80. Por fim, também se observa que as conclusões dos estudos da Petrobras (peça 252, p. 55-57 e 69-71) ficam fragilizadas por tratarem exclusivamente do preço do rádio portátil (com e sem teclado) . Não obstante, com a última decisão dos autos (Acórdão 2734/2017-TCU-Plenário, peça 199) o Plenário optou por 'rever toda a metodologia de cálculo para adequá-la à forma com que o Tribunal costumeiramente procede nas avaliações de superfaturamento'.
81. Em decorrência, o Tribunal passou a confrontar os preços do contrato item a item (nobreak, repetidoras, carregadores de bateria etc.) , de forma que da análise do preço do rádio, isoladamente considerado, nada se pode concluir sobre a existência ou a quantificação do sobrepreço no contrato em exame. Tal como se procederá posteriormente, a verificação dos preços contratados deve considerar o conjunto da contratação, envolvendo a mesma diversidade de equipamentos que integraram o sistema de comunicação contratado.
e) O deflacionamento de preços com base na cotação do dólar:
82. Na presente instrução pretende-se reexaminar o superfaturamento apurado nos autos a partir de uma cesta de contratos, e não de um único contrato paradigma. Ademais, será considerada a mediana dos preços, para que a referência não seja influenciada por contratos atípicos nessa cesta.
83. Os preços de cada contrato serão deflacionados para aferição de seu valor equivalente em 20/7/2000, que é a data da proposta do contrato da Repar. Como se trata de contratos de locação de equipamentos produzidos no exterior, sob inegável influência da cotação do dólar, este foi o critério de correção monetária aludido no processo e mantido no presente exame.
84. A matéria havia sido discutida antes, por provocação dos responsáveis (cf., p. ex., instrução de peça 4, p. 68, § 34) . No entanto, o Tribunal acolheu o entendimento (cf. § 46 do voto de peça 117) de que entre as datas da proposta do contrato paradigma (24/1/2000) e a do contrato em exame (20/7/2000) a variação do dólar teria sido pouco significativa (correspondendo, respectivamente, a R$ 1,7644 e R$ 1,8007) , não justificando o sobrepreço apurado nos autos (e nem mesmo o recálculo do sobrepreço, que já havia sido efetuado sem considerar essa variável) .
85. Assim, deixou-se de efetuar a correção dos valores pela variação do dólar apenas porque tal providência, no caso concreto, teria impacto desprezível - e não porque o critério em si seria inadequado.
86. Ao se considerar, agora, não mais um único contrato paradigma, celebrado em data próxima, e sim uma cesta de nove contratos, com uma dispersão temporal relevante, é importante que todos os preços sejam referidos a uma mesma data (da proposta do contrato em exame, 20/07/2000) .
87. Não se desconhecem os inconvenientes de se confrontar contratos distantes entre si, apenas trazendo seus valores para uma mesma data-base, ante as distorções que o deflacionamento de preços pode acarretar. O ideal seria a existência de uma cesta de contratos contemporâneos ao ajuste em exame. Todavia, há dificuldades práticas de se obter um número significativo de ajustes que atendam a essa condição, já que contratos com esse objeto são comumente de longa duração.
88. Ademais, no caso concreto o dólar manteve-se em relativa estabilidade no período considerado, como se nota pelas cotações indicadas na Tabelas 1.1 (peça 280) . Veja-se que a cotação na data da última proposta tabulada (15/2/2008) foi de R$ 1,7533, até mesmo um pouco inferior ao valor do dólar na data da primeira proposta (24/1/2000) , que foi de R$ 1,7644, assim como na própria data da proposta em exame (20/7/2000) , que foi de R$ 1,8007. Essa relativa estabilidade do deflator no período em exame contribui para elevar o grau de comparabilidade dos contratos, minimizando os inconvenientes da dispersão temporal entre os ajustes.
f) A equiparação do preço dos rádios, considerando o número de baterias exigidas:
89. Um segundo ajuste necessário e também discutido nos autos diz respeito à equiparação dos preços dos rádios (com e sem teclado) em decorrência das distintas especificações, em cada contrato, do número de baterias exigidas por rádio.
90. O argumento foi o de que uma bateria adicional (rádio com três baterias) implicaria uma elevação de custo da ordem de 10% do preço do rádio padrão (fornecido com duas baterias) , não se devendo comparar, sem o devido ajuste, tais equipamentos.
91. Referida adequação também foi rejeitada pelo Tribunal, sob o argumento de que a descrição dos equipamentos em ambos os contratos (Repar e RPBC) não evidenciava diferença de especificação. A síntese dessa análise pode ser vista nos §§ 37 e 38 do voto de peça 117, transcritos no § 40 do voto de peça 200:
'37. Os recorrentes afirmam que há diferenças nas especificações técnicas de outros itens. Justificam que, enquanto na RPBC os transceptores foram equipados com duas baterias, na Repar eram utilizadas três. Afirmam ainda que no contrato da RPBC não havia cláusula de reposição de baterias ao final de suas vidas úteis e que, em razão disso, a Petrobras assumiu despesas adicionais com a reposição desses materiais.
38. Analisando a descrição dos equipamentos prevista em ambos os contratos, não é possível constatar tal diferença quantitativa. Verifica-se que na Repar os transceptores portáteis sem teclado deveriam vir equipados com duas baterias e os equipamentos com teclado, com três baterias (itens 3.4 e 3.5 da especificação técnica - peça 3, p. 163) . Por outro lado, na RPBC todos os dispositivos deveriam conter três baterias (peça 4, p. 10 - itens 9.5 e 9.6) .'
92. A assertiva de que não se constatava diferença quanto ao número de baterias por rádio é válida apenas em parte, aplicando-se ao rádio com teclado, não sendo precisa, contudo, em relação ao rádio sem teclado. A própria análise transcrita acima (§ 38) expõe que 'na Repar os transceptores portáteis sem teclado deveriam vir equipados com duas baterias'; já na RPBC, 'todos os dispositivos [com ou sem teclado] deveriam conter três baterias'.
93. Com efeito, revisando-se as especificações indicadas observa-se, em relação ao rádio com teclado, que a exigência era de três baterias tanto no contrato da Repar (item 3.5 da especificação de peça 3, p. 163) quanto no contrato da RPBC (item 9.5 da peça 4, p. 10) . Já quanto ao rádio sem teclado, a exigência era de duas baterias no contrato da Repar (item 3.4, peça 3, p. 163) e de três baterias no contrato da RPBC (item 9.6, peça 4, p. 10) .
94. Há, portanto, semelhança de especificações apenas quanto aos rádios com teclado, para os quais foram exigidas três baterias em ambos os contratos. Já quanto aos rádios sem teclado, a especificação do contrato paradigma era superior (três baterias, contra duas no contrato em análise) - hipótese em que a ausência de ajuste beneficiou os responsáveis, pois se o preço paradigma fosse reduzido (pela desconsideração de uma bateria) , o superfaturamento se elevaria.
95. De toda sorte, agora se passa a trabalhar não só com um, mas com uma cesta de nove contratos de referência, devendo ser considerado o custo da bateria adicional, de forma a uniformizar as especificações a serem confrontadas.
96. Como evidenciado na Tabela 1.1.b (peça 280) , em todos os contratos a previsão foi sempre de duas ou três baterias. Assim, devem ser promovidos os seguintes ajustes:
a) quanto ao rádio sem teclado, em que o contrato da Repar previu duas baterias, deve ser suprimido o custo da bateria adicional nos contratos que previam três;
b) quanto ao rádio com teclado, em que o contrato da Repar exigia três baterias, deve ser acrescentado o custo de mais uma bateria naqueles que previam apenas duas.
97. A Tabela 1.1.b (peça 280) apresenta a situação de cada contrato, especificando o número de baterias exigidas em cada espécie de transceptor e o ajuste que deve ser feito para equiparar o contrato em causa àquele celebrado pela Repar. Só depois dessa equalização foi calculada a mediana dos preços (a composição das tabelas da peça 280 será abordada adiante) .
98. A realização desse ajuste acolhe uma justa reinvindicação dos recorrentes. Observa-se, porém, que não acarretou variação significativa no preço paradigma. Com efeito, no caso do rádio sem teclado, o preço paradigma permaneceu o mesmo com ou sem referido ajuste (cf. Tabela 1.1.c, peça 280) , pois só havia divergências quanto ao número de baterias em contratos distantes do ponto médio (ao contrário da média, a mediana não é afetada pelos pontos extremos da amostra) . O contrato que se situava na mediana já continha apenas duas baterias para o rádio sem teclado, tal como no contrato da Repar, de forma que dessa equalização não resultou efeito prático, como evidenciado na Tabela 1.1.c.
99. Já quanto ao rádio com teclado, a equalização dos contratos quanto ao número de baterias acarretou alteração no preço mediano. A mediana dos preços passou de R$ 171,32 sem o ajuste para R$ 181,76 com o ajuste (acréscimo de 6,1%) , favorecendo os recorrentes (pois quanto maior o preço paradigma, menor o sobrepreço) .
100. De toda sorte, entende-se que a promoção do ajuste se mostrou necessária, pois, com o aumento do número de contratos a confrontar, o argumento de identidade das especificações foi ainda mais relativizado, como evidencia a Tabela 1.1.c (peça 280) .
V. CÁLCULO DOS NOVOS PREÇOS PARADIGMAS
101. Observadas as premissas acima, as tabelas 1.1 a 1.5 da peça 280 apresentam, para cada item contratado (transceptores, nobreak, estação base móvel, repetidoras etc.) , o preço praticado em cada um dos nove contratos celebrados pela empresa Teleglobal Digital com variadas unidades da Petrobras.
102. Para cada item foram tabuladas as seguintes informações: a) número do contrato, b)  unidade contratante; c) data da proposta; d) preço, em valor original; e) preço ajustado, nos termos das premissas indicadas acima; f) cotação do dólar na data da proposta; g) preço em valor constante de 20/7/2000 (data da proposta do contrato em exame) ; h) localização da proposta nos autos, para conferência.
103. Cada tabela também apresenta o cálculo da mediana dos preços do respectivo equipamento. No caso dos transceptores, é apresentado o cálculo da mediana dos preços com e sem o ajuste do número de baterias, como forma de respaldar as considerações anteriores sobre o tema.
104. O objetivo do levantamento por item é o de utilizar como referência - para cada item - o preço mediano obtido da cesta de contratos, e não mais o preço praticado em um único contrato paradigma. Adicionalmente, a comparação dos nove contratos permitiu recolher evidências para análise das alegações dos recorrentes quanto a uma possível atipicidade do contrato utilizado como referência até então.
105. Observa-se que de longa data as leis de diretrizes orçamentárias utilizam a mediana para parametrizar as avaliações de preços de obras e serviços de engenharia (medianas do Sinapi) e de obras e serviços rodoviários (medianas do Sicro) . Essa preferência pela mediana foi estendida como um dos critérios válidos para obtenção de preços de referência para contratação de serviços em geral, nos termos do art. 2º, § 2º, da IN MP 5/2014, alterada pela IN MP 3/2017.
106. No presente exame, também se adotou a mediana, e não a média dos preços, como referência. Isso porque, no caso dos autos, há contratações com valores significativamente discrepantes quanto a alguns itens, como evidenciam as tabelas 1.1 a 1.5 (peça 280) . Nessa situação, a média sofre forte influência desses extremos, hipótese em que a mediana exprime melhor o ponto médio da amostra.
107. As tabelas também evidenciam que o contrato eleito como paradigma (600.2.025.00-6, da RPBC) realmente apresenta um preço bem aquém do que a própria contratada (Teleglobal) passou a ofertar nos demais certames. Não há elementos nos autos que permitam corroborar a explicação dada pelos recorrentes, de que houve um 'mergulho de preços' no contrato paradigma para que a empresa vencesse a disputa e se tornasse fornecedora da Petrobras. No entanto, realmente se constata uma discrepância dos preços daquele contrato em relação aos que vieram a ser praticados nas contratações posteriores.
108. De todo modo, as providências adotadas no presente exame - de considerar uma cesta de contratos e de adotar a mediana desses vários preços como referência - permitem minimizar a influência de contratações atípicas, conferindo maior segurança ao exame de sobrepreço.
VI. ANÁLISE DO CONTRATO, COM BASE NOS NOVOS REFERENCIAIS
109. Após o cálculo dos preços referenciais de cada item contratado (Tabelas 1.1. a 1.5, peça 280) , realizou-se a reavaliação de sobrepreço no contrato da Repar com a empresa Comtrac Eletrônica.
110. As Tabelas 2.1 a 2.9 (peça 280) apresentam os resultados da avaliação, demonstrando, para o contrato original e para cada um de seus aditivos, os valores contratados pela Repar, o sobrepreço existente conforme o Acórdão 2734/2017-TCU-Plenário (com base em um único contrato paradigma) e a mesma análise com base na mediana de nove contratos com objeto similar.
a) Verificação de sobrepreço no contrato original:
111. Relativamente ao contrato original, a análise de sobrepreço está demonstrada na Tabela 2.1 (peça 280) , reproduzida abaixo.
112. Como se verifica pela coluna 'Acórdão 2.734/2017', os preços unitários do contrato da RPBC, utilizado como paradigma até então, são de fato inferiores aos que passaram a ser praticados pela mesma empresa nos oito contratos subsequentes, conforme a mediana de preços indicada na coluna 'novo cálculo'.
113. De acordo com o novo critério, no contrato da Repar verificou-se sobrepreço em um único componente ('rádio sem teclado', itens 1.3 e 3.1) , cujo preço unitário (R$ 145,00) permaneceu acima do novo preço de referência (R$ 119,37) .
114. Não obstante, o sobrepreço desse componente foi compensado pelo subpreço nos demais itens, de forma que, no exame global do contrato (metodologia adotada pelo Acórdão 2734/2017-TCU-Plenário) , não se verificou desequilíbrio contra o erário, como evidenciado nas linhas de 'preço total' e 'percentual a ser reduzido das medições'.
115. A conclusão, portanto, é de inexistência de sobrepreço no contrato original.
116. Como já referido no § 17, retro, desde o Acórdão 3006/2015-TCU-Plenário (peça 116) a condenação foi dividida em três itens, com a seguinte distribuição de responsabilidades:
'a) pelo débito decorrente do contrato inicial (...) , devem responder solidariamente a empresa Comtrac e os Srs. Antônio Cesar Pace, Demerval Cortelleti Júnior, Wilson Kreft e Rubens Eduardo Medeiros Novicki;
b) pelo débito decorrente dos três primeiros termos aditivos (...) , respondem solidariamente a empresa Comtrac e Rubens Eduardo Medeiros Novicki; e
c) pelo débito decorrente dos últimos três termos aditivos (...) , respondem solidariamente a empresa Comtrac e João Adolfo Oderich.'
117. Essa divisão é observada pelo atual Acórdão 2734/2017-TCU-Plenário, em seus itens 9.2.1 (contrato original) , 9.2.2 ('aditivos 1 a 3') e 9.2.3 ('aditivos 4 a 6') .
118. A conclusão de inexistência de sobrepreço no contrato original, de acordo com o novo paradigma, justifica a proposta de insubsistência do item 9.2.1 do acórdão condenatório, em que se quantificava o correspondente dano.
119. Com isso, ficam afastadas as responsabilidades de Antônio Cesar Pace, Demerval Cortelleti Junior e Wilson Kreft, membros da Comissão de Licitação, cujas contas devem ser julgadas regulares com ressalva, já que tais agentes respondiam unicamente pelo débito referido no item 9.2.1 do acórdão condenatório. Em consequência, deve também ser excluída a multa aplicada a esses três agentes pelo item 9.3.1 do acórdão.
120. Relativamente a Rubens Eduardo Medeiros Novicki, então Superintendente da Repar, o exame deve prosseguir. A insubsistência do item 9.2.1 afasta o débito correspondente e justifica o redimensionamento da multa aplicada pelo item 9.3.3, mas não acarreta a exclusão total de sua responsabilidade, já que esse agente também figura como responsável no item 9.2.2, relativo aos três primeiros aditivos.
121. Por fim, a empresa Comtrac Eletrônica EIRELI, mesmo não tendo recorrido, também se beneficia com a exclusão do débito referente ao item 9.2.1 e consequente redimensionamento da multa do item 9.3.2, nos termos do art. 281 do Regimento Interno do TCU.
b) Verificação de sobrepreço no primeiro aditivo:
122. Relativamente ao primeiro aditivo (peça 1, p. 134) , a análise está sintetizada na Tabela 2.2 (peça 280) , reproduzida adiante.
123. Nesse aditivo, igualmente se observa sobrepreço em apenas um dos itens (4.2, rádio sem teclado) . Ademais, considerando-se isoladamente o acréscimo introduzido pelo aditivo, o sobrepreço do item 4.2 não seria compensado pelo subpreço nos demais itens, de modo que o total acrescido pelo primeiro aditivo (R$ 427.260,00) superou o acréscimo admissível com base nos novos preços referenciais (R$ 398.110,80) , como evidenciado na Tabela 2.2 ('total do 1º aditivo, em 60 meses') .
124. Todavia, o primeiro aditivo não teve execução isolada. Observando uma sistemática que será detalhada adiante, esse aditivo veio acrescer o contrato originário, compondo uma única base de faturamento, que passou de R$ 1.322.725,00 ('total previsto originalmente no contrato') para R$ 1.749.985,00 ('total acumulado do contrato após o 1º aditivo') - que é base material sobre a qual recai a análise de superfaturamento.
125. Assim, observando-se a mesma sistemática do acórdão condenatório, que igualmente adotou como parâmetro de análise o contrato acumulado após o 1º aditivo, não se evidencia sobrepreço após o primeiro aditivo, considerando-se os novos preços referenciais.
126. Em consequência, opina-se que do débito imputado pelo item 9.2.2 do acórdão condenatório (que engloba os aditivos 1 a 3) sejam excluídas as parcelas relativas ao primeiro aditivo. A quantificação será realizada ao final da análise, após o exame dos demais aditivos.
127. Essa proposta beneficia o recorrente Rubens Eduardo Medeiros Novicki e a empresa contratada, responsável solidária pelo pagamento, nos termos do art. 281 do Regimento Interno.
c) Verificação de sobrepreço no segundo aditivo:
128. O exame do segundo aditivo está sintetizado na Tabela 2.3 (peça 280) , reproduzida abaixo:
129. Todos os itens incluídos nesse aditivo estavam com preços acima dos referenciais. Não obstante, como o aditivo veio a se incorporar ao contrato original, já acrescido pelo primeiro aditivo, a execução do contrato e também o exame de sobrepreço toma por base a resultante desse novo acréscimo (o 'total acumulado do contrato após o 2º aditivo') . Por esse parâmetro, o sobrepreço nesse aditivo também ficou absorvido pelo subpreço nos demais itens do contrato (que permanecem incluídos na análise, já que integram o 'total acumulado após o 1º aditivo') .
130. Manteve-se a observação contida nas planilhas do apêndice do voto de peça 200, de que, relativamente ao item 5.2, a ausência de especificação técnica do item no aditivo (peça 2, p. 133) fez com que se lhe atribuísse como referência o preço do rádio sem teclado.
131. Realmente o aditivo não traz uma especificação detalhada do equipamento (vide item 3.3, peça 2, p. 133) , mas é expresso ao referir-se a rádio 'portátil sem teclado', de modo que se justifica o enquadramento adotado pelo acórdão condenatório, mantido neste exame.
132. A conclusão, em síntese, é de inexistência de sobrepreço em decorrência do segundo aditivo, como evidencia a Tabela 2.3, o que justifica a proposta de que as parcelas correspondentes sejam excluídas do débito imputado pelo item 9.2.2 do acórdão condenatório. A identificação dessas parcelas será apresentada oportunamente.
133. A proposta beneficia o recorrente Rubens Eduardo Medeiros Novicki e alcança também a empresa contratada, que não recorreu, por se tratar de circunstância objetiva (art. 281 do RITCU) .
d) Verificação de sobrepreço no terceiro aditivo:
134. A quantificação do sobrepreço referente ao terceiro aditivo está demonstrada na Tabela 2.4 (peça 280) , reproduzida abaixo.
135. Também nessa tabela foi mantida a observação das planilhas do voto de peça 200, de que a ausência de especificação técnica do item no aditivo fez com que se lhe atribuísse como referência o preço do rádio sem teclado. Vale, porém, a observação anterior, de que essa atribuição é razoável, estando justificada pelo próprio aditivo que, embora não traga detalhamento técnico do rádio, é expresso a referir-se a 'transceptor intrinsecamente seguro - portátil sem teclado - Modelo 1' (peça 2, p. 143) . Vale lembrar que na especificação técnica originária do contrato, o 'modelo 1' corresponde ao rádio sem teclado, enquanto o 'modelo 2' refere-se ao rádio com teclado (peça 3, p. 65, itens 3.4 e 3.5) .
136. Observa-se que no terceiro aditivo o único item adicionado ao contrato (55 rádios sem teclado por mês, durante 31 meses) está com preço unitário (R$ 220,00) bem acima do preço referencial (R$ 119,37) . Ademais, esse preço praticado no terceiro aditivo está acima até mesmo do que a empresa vinha praticando para o tipo de rádio em questão (R$ 145,00 no contrato originário e no primeiro e segundo aditivos, embora no segundo aditivo parte dos rádios desse modelo também foram cotados a R$ 220,00, conforme item 5.2 da Tabela 2.3) .
137. Além de inclusão de item com expressivo sobrepreço (não só acima do paradigma, mas também excedendo o preço praticado no contrato original, já superior à referência) , na avaliação do preço global ('Total acumulado do contrato após o 3º aditivo') observa-se que esse aditivo introduziu desequilíbrio no contrato, ônus esse que não foi compensado pelo subpreço de outros itens.
138. O contrato como um todo, até então equilibrado, passou a extrapolar o valor máximo admitido (valor de referência) em R$ 97.955,88, como evidenciado na Tabela 2.4.
139. Com isso, a conclusão é de existência de sobrepreço decorrente do terceiro termo aditivo, da ordem de 4,54%.
140. Como houve efetiva execução do ajuste, subsiste a responsabilidade do recorrente Rubens Eduardo Medeiros Novicki e da empresa Comtrac Eletrônica EIRELI. No entanto, deve-se ajustar a quantificação do débito (objeto do item 9.2.2 do acórdão condenatório) ao percentual de 4,54% a ser reduzido das medições. A quantificação será apresentada oportunamente.
e) Verificação de sobrepreço no quarto aditivo:
141. A Tabela 2.5 consubstancia o exame de sobrepreço relativamente ao quarto aditivo.
142. Ao contrário dos demais aditivos, concentrados no acréscimo de alguns itens, neste quarto há uma maior variedade de componentes, com predominância daqueles com subpreço, considerando-se a nova referência.
143. Assim, não se constata sobrepreço decorrente do quarto aditivo, nem em relação ao aditivo isoladamente considerado ('total do 4º aditivo') , nem se considerando o valor global do contrato após os acréscimos promovidos ('total acumulado do contrato após o 4º aditivo') .
144. Como consequência, a proposta é de excluir, do débito total imputado pelo item 9.2.3 do acórdão condenatório (que abrange os aditivos 4 a 6) , as parcelas correspondentes ao quarto aditivo, com redução proporcional da multa.
145. A proposta beneficia o recorrente João Adolfo Oderich e se estende à empresa Comtrac Eletrônica, devedora solidária. A quantificação correspondente será apresentada ao final.
f) Verificação de sobrepreço no quinto aditivo:
146. O exame de sobrepreço no quinto aditivo está representado na Tabela 2.7, na página seguinte, que deve ser analisada em confronto com a Tabela 2.6, constante da peça 280.
147. No que se refere ao Acórdão 2734/2017-TCU-Plenário, as informações constantes da Tabela 2.7 diferem da planilha constante do apêndice do voto de peça 200 (a qual, por sua vez, está reproduzida na Tabela 2.6, da peça 280) , devido a algumas correções de fórmula que se mostraram necessárias.
148. Primeiro, no apêndice do voto de peça 200 a totalização dos itens 8.2, 8.9 e 8.10 não correspondia à 'quantidade x preço unitário', o que foi corrigido na Tabela 2.7 (coluna 'acórdão corrigido') . Depois, o total geral ('total do 5º aditivo') indicado naquele apêndice (R$ 855.617,24) também não correspondia ao somatório dos preços totais dos vários itens (R$ 925.015,88) , mesmo sem a correção anterior.
149. Com ambos os ajustes (total dos itens 8.2, 8.9 e 8.10 e somatório global) , demonstrados na Tabela 2.6 (peça 280) , o preço referencial do acórdão condenatório sobe de R$ 855.617,24 para R$ 952.622,88 (valor considerado na Tabela 2.7) , com reflexo direto no cálculo do sobrepreço.
150. No exame desse aditivo também é oportuno observar que o 'total acumulado do contrato após o 5º aditivo' corresponde ao somatório deste aditivo com o total acumulado após o 3º aditivo, e não ao total acumulado após o 4º aditivo. Isso porque, ao contrário dos demais, o 5º aditivo (peça 11, p. 11) não veio acrescer itens ao contrato acumulado até então, e sim substituir a planilha do quarto aditivo, cujo acréscimo era em relação ao terceiro. Na Tabela 2.7 mantém-se esse critério, igualmente observado pelo acórdão recorrido, apenas corrigindo-se as fórmulas de totalização.
151. Observa-se que, a exemplo do aditivo anterior, também no quinto aditivo há itens com sobrepreço, o qual, todavia, é compensado pelos itens com subpreço. Assim, não se constata sobrepreço decorrente do quinto aditivo, quer considerado isoladamente ('total do 5º aditivo') , quer considerando-se o valor acumulado do contrato após o aditivo.
152. Como consequência, propõe-se a exclusão, do débito imputado pelo item 9.2.3 do acórdão condenatório, das parcelas correspondentes ao quinto aditivo, como quantificado adiante.
g) Verificação de sobrepreço no sexto aditivo:
153. A situação do sexto aditivo encontra-se retratada na Tabela 2.9.
154. No exame desse aditivo também foram necessários alguns ajustes na planilha do Acórdão 2734/2017-TCU-Plenário, cujo cálculo original está reproduzido na Tabela 2.8 (peça 280) .
155. Na construção da Tabela 2.9, a primeira correção refere-se ao item 9.2, cujo valor total reproduzia o valor unitário, e não o produto 'quantidade x valor unitário'. Além disso, o 'total acumulado após o 6º aditivo' repercutia o erro comentado no tópico anterior, pois parte-se do saldo acumulado após o quinto aditivo, saldo esse que carecia das correções indicadas quando do exame da Tabela 2.7.
156. Feitas essas correções de fórmula na planilha do acórdão condenatório, observa-se que mesmo com o novo critério adotado no presente exame (mediana de uma cesta de contratos, e não mais o preço de um único contrato paradigma) o sobrepreço em alguns itens do sexto aditivo não foi inteiramente compensado pelo subpreço de outros itens, resultando em desequilíbrio em desfavor da Petrobras, como evidencia o 'total acrescido pelo 6º aditivo'.
157. Ademais, também se detectou sobrepreço no resultado global do contrato ('total acumulado após o 6º aditivo') , de modo que a conclusão é de existência de sobrepreço, correspondente a 2,78%.
158. Assim sendo, propõe-se a subsistência da responsabilidade do recorrente João Adolfo Oderich e da empresa Comtrac Eletrônica, devendo-se, no entanto, ajustar-se a quantificação do débito do item 9.2.3 ao percentual de 2,78% a ser reduzido das medições associadas ao sexto aditivo, com o devido reflexo na multa aplicada, como calculado adiante.
VII. QUANTIFICAÇÃO DO DÉBITO REMANESCENTE
159. O débito imputado no Acórdão 2734/2017-TCU-Plenário observou a seguinte distribuição: item 9.2.1: superfaturamento no contrato originário; item 9.2.2: superfaturamento nos aditivos 1 a 3; e item 9.2.3: superfaturamento nos aditivos 4 a 6.
160. Das análises anteriores concluiu-se pela inexistência de sobrepreço no contrato originário (Tabela 2.1) e nos aditivos 1 (Tabela 2.2) , 2 (Tabela 2.3) , 4 (Tabela 2.5) e 5 (Tabela 2.7) , permanecendo os débitos associados aos aditivos 3 (reduzido de 38,62% para 4,54%, Tabela 2.4) e 6  (reduzido de 37,79% para 2,78%, Tabela 2.9) .
161. Logo, quanto ao item 9.2.1 não há parcelas a recalcular, já que a proposta é de insubsistência do item como um todo. Já no item 9.2.2 devem ser mantidas as parcelas associadas ao terceiro aditivo, reduzindo-se o percentual de superfaturamento para 4,54%, e excluídas as demais parcelas, dos aditivos 1 e 2.
162. O mesmo procedimento deve ser adotado quanto ao item 9.2.3, no qual devem ser mantidas apenas as parcelas relacionadas ao sexto aditivo, com redução do percentual de débito para 2,78%, excluindo-se parcelas associadas aos aditivos 4 e 5.
163. O critério para identificação dessas parcelas é o indicado nos §§ 31-35 do voto de peça 200, qual seja: (a) o percentual de superfaturamento detectado no contrato originário aplica-se 'sobre todas as medições feitas até que o acumulado atingisse o valor do contrato original'; (b) exaurido o valor do contrato original, o percentual detectado no primeiro aditivo se aplicaria até que a execução financeira atingisse o valor contratual acumulado até o primeiro aditivo, inclusive, e assim sucessivamente, para os demais aditivos.
164. Nos três primeiros aditivos, porém, há uma particularidade destacada no § 31 do voto. É que 'antes mesmo do primeiro pagamento foi realizada alteração contratual', de forma que 'os responsáveis pelas alterações [aditivos 1 a 3] respondem pelo agravamento da situação, ou seja, 0,44% (=34,81% - 34,37%) no 1º aditivo', sendo que 'o mesmo cálculo pode ser feito para o segundo e terceiros aditivos'.
165. Já quanto aos aditivos de 4 a 6, a identificação da correspondência de cada parcela é facilitada, pois, como observado no § 33 do voto de peça 200, 'a partir da quarta modificação o débito corresponde exatamente ao percentual indicado na tabela anteriormente descrita' (no § 27 do voto, sendo esses percentuais de 34,87% no aditivo 4; de 32,62% no aditivo 5 e de 37,79% no aditivo 6, lembrando que o Acórdão 2734/2017-TCU-Plenário manteve esses percentuais para que não houvesse reformatio in pejus, cf. § 29 do voto) .
a) Débito subsistente quanto ao item 9.2.3 do acórdão:
166. Inicia-se a quantificação do débito remanescente pelo item 9.2.3 do acórdão condenatório, considerando-se a correlação mais imediata no que se refere aos aditivos 4 a 6, conforme observado acima. O objetivo é excluir desse item as parcelas referentes aos aditivos 4 e 5 e reduzir para 2,78% o débito das parcelas relativas ao aditivo 6.
167. Com esse fim foi construída a Tabela 3.1 (peça 280) , contendo: (a) a data do débito, extraída do item 9.2.3 do acórdão de peça 199; (b) o valor do pagamento realizado à empresa nessa data, extraído da peça 4, p. 174-176; (c) o valor do débito, atribuído pelo item 9.2.3 do acórdão, (d) a representatividade percentual do débito, em relação ao valor do pagamento, (e) o aditivo a que se refere, pela correspondência desse percentual com a tabela constante do § 27 do voto de peça 200, (f) o novo percentual de superfaturamento constatado no presente exame (2,78% no aditivo 6) ; (g) o débito remanescente, calculado pelo novo percentual.
168. A associação de cada parcela de débito ao correspondente aditivo é confirmada, ainda, pela correlação entre as datas do aditivo e o período das medições a que se refere o primeiro pagamento, como também indicado na coluna (e) da citada Tabela 3.1 (peça 280) .
169. Feita essa correlação, e aplicando-se às parcelas associadas ao sexto aditivo o novo percentual a ser reduzido das medições, de 2,78%, obteve-se o débito remanescente do item 9.2.3 do acórdão condenatório, com a seguinte composição, como demonstrado naquela tabela:
	Data
	Valor
	Data
	Valor
	Data
	Valor

	28/12/2007
	 5.001,63 
	13/05/2008
	 1.622,12 
	29/08/2008
	 271,12 

	28/01/2008
	 3.118,02 
	26/05/2008
	 832,73 
	25/08/2008
	 2.252,62 

	25/02/2008
	 3.196,82 
	25/06/2008
	 3.026,10 
	24/09/2008
	 1.799,74 

	26/03/2008
	 3.196,82 
	25/07/2008
	 3.026,10 
	25/09/2008
	 1.360,34 

	25/04/2008
	 3.568,79 
	02/09/2008
	 584,11 
	31/10/2008
	 867,72 

	 (Valor histórico total: R$ 33.724,78) 

b) Débito subsistente quanto ao item 9.2.2 do acórdão:
170. Passa-se ao exame do item 9.2.2 do acórdão recorrido, que abrange os aditivos 1 a 3. Para tanto, deve-se considerar que grande parte da execução desses aditivos ocorreu simultaneamente com a do contrato original, assim como houve a execução simultânea desses aditivos uns com os outros (cf. § 178, infra) .
171. Assim, a quantificação do débito foi distribuída pelo acórdão condenatório em parte no item 9.2.1 e essencialmente no item 9.2.2, segundo o critério descrito no § 31 do voto de peça 200, qual seja: o item 9.2.1 contemplou o débito correspondente ao contrato original, inclusive de responsabilidade de Rubens Eduardo Medeiros Novicki (que também respondia pela sobrepreço nos aditivos 1 a 3) ; já no item 9.2.2 foi atribuído apenas os valores resultantes do 'agravamento da situação', ou seja, da diferença entre o sobrepreço em cada aditivo e o sobrepreço no contrato original, 'até que o acumulado atingisse o valor do contrato original', e assim sucessivamente para os demais aditivos, até que se chegasse às parcelas associadas exclusivamente ao terceiro aditivo.
172. Houve questionamento a respeito dos cálculos nos embargos de declaração, sendo esclarecido pelo Tribunal que 'apesar de não expressos no voto, esses cálculos podem ser facilmente inferidos a partir dos percentuais indicados na planilha juntada aos autos pela Secex/PR (peça 4, p. 171-176) ', planilha essa que indica os pagamentos feitos à contratada.
173. Nesta oportunidade, optou-se por explicitar tais cálculos, para permitir a precisa identificação das parcelas correspondentes a cada um dos aditivos 1 a 3, para só depois aplicar o novo percentual de débito aos pagamentos do terceiro aditivo, excluindo-se as demais parcelas.
174. Com esse fim, foi elaborada a Tabela 3.2 (peça 280) a partir da relação de pagamentos anexada pela Secex/PR (peça 4, p. 174-176) , com os seguintes dados: (a) data do pagamento; (b) valor atualizado do pagamento; (c) valor original do pagamento; (d) valor original acumulado; (e) correspondência de cada parcela com o contrato original ou com os aditivos 1 a 3, com base no valor acumulado.
175. Para melhor compreensão da metodologia, note-se que os aditivos acresciam itens ao contrato tomando como base o valor original (referido à data-base do contrato original, de 20/07/2000) . O efetivo pagamento, contudo, se dava pelo 'valor atualizado', resultante da aplicação do índice de reajuste periódico previsto no contrato.
176. Desse modo, na apuração do débito o percentual de superfaturamento é aplicado ao valor efetivamente pago (valor atualizado, coluna 7 da tabela da Secex/PR) ; todavia, para fins de acumulação do saldo contratual, para identificação da fase contratual a que se refere o pagamento, deve-se considerar o valor original (coluna 4 daquela tabela) , que foi também utilizado como referência nos aditivos.
177. Como salientado no voto de peça 200, deve-se atribuir ao contrato original 'as medições feitas até que o acumulado atingisse o valor do contrato original', e assim sucessivamente. Os valores acumulados do contrato original e seus primeiros três aditivos são os seguintes (cf. Tabelas 2.1 a 2.9, peça 280, e como pode ser visto, também, na tabela do § 27 do voto de peça 200) :
178. A particularidade é que o primeiro termo aditivo foi assinado logo no início da execução contratual, assim como os outros dois foram assinados pouco após, de forma que em grande parte foi-se justapondo a execução do ajuste original e a dos acréscimos promovidos por esses aditivos. Note-se, por exemplo, que embora o terceiro aditivo tenha sido assinado em 19/9/2002 (peça 2, p. 144) , sua vigência foi retroagida para 25/4/2002 (peça 2, p. 143, cláusula 2.2.1) , que é até anterior à assinatura do segundo aditivo, em 16/5/2002 (peça 2, p. 133) , como indicado na tabela acima.
179. Essas considerações são relevantes na identificação das parcelas atribuíveis a cada aditivo. Com efeito, embora o § 31 do voto de peça 200 tenha se referido ao critério de acumulação mencionado antes, assim como remetido expressamente à planilha da Secex/PR (peça 4, p. 174-176) , o fato é que dessa planilha não se depreende de imediato a mencionada lógica de acumulação. Ao contrário, atribui-se ao terceiro aditivo todos os pagamentos feitos entre 19/09/2002 (que é a data do terceiro aditivo) até 25/06/2005 (data do quarto aditivo, assinado em 24/06/2005, cf. peça 2, p. 149) , quando nesse período houve a execução concorrente do contrato original e dos demais aditivos, celebrados com clara sobreposição.
180. Para confirmar essa assertiva, observe-se que na planilha de peça 4, p. 174, o percentual de 38,62% (próprio do terceiro aditivo, cf. tabela de § 27 do voto) é aplicado aos pagamentos realizados na faixa temporal indicada acima, de 19/09/2002 (peça 4, p. 174, coluna 2) até 25/06/2005 (peça 4, p. 175, coluna 3) , independentemente da acumulação do saldo. Com isso, os pagamentos realizados nesse período atingem o montante, mesmo em valores originais, de R$ 1.553.248,68, como totalizado na Tabela 3.2 (coluna 'f') , o que supera em muito o valor do aditivo em questão (de R$ 375.100,00, peça 2, p. 143) , a evidenciar que nessa faixa os pagamentos não são exclusivos do terceiro aditivo, havendo parte atribuível ao contrato original e aos aditivos anteriores.
181. Assim, tendo em vista a necessidade de se identificar precisamente os pagamentos imputáveis ao contrato original e a cada um de seus três primeiros aditivos, na construção da Tabela 3.2 observou-se estritamente o critério indicado nos §§ 31-35 do voto, atribuindo-se ao contrato originário 'todas as medições feitas até que o acumulado atingisse o valor do contrato original'; atingido esse valor, o percentual do primeiro aditivo se aplicaria até que a execução financeira atingisse o acumulado até esse aditivo e assim sucessivamente, para cada aditamento.
182. Com base nessa diretriz, na construção da Tabela 3.2 agruparam-se os pagamentos até que o saldo acumulado da execução atingisse o montante de R$ 1.783.180,00 (valor acumulado após o segundo aditivo) , de forma que, a partir desse montante até o valor de R$ 2.158.280,00, os pagamentos foram associados ao terceiro aditivo (foco do presente exame, por ser aquele em que subsistiu sobrepreço) .
183. Como resultado desse procedimento, das parcelas de débito indicadas no item 9.2.2 do acórdão condenatório (que abrange os aditivos 1 a 3) foram atribuídas ao terceiro aditivo aquelas compreendidas a partir do exaurimento da execução do saldo contratual acumulado até o segundo aditivo, inclusive, e até que o valor acumulado até o terceiro aditivo fosse também exaurido, como demonstrado na Tabela 3.2 (peça 280) .
184. Para fins de comparação e validação desse resultado, extraíram-se do item 9.2.2 do acórdão condenatório todas as parcelas em que o débito foi calculado com base no percentual de 38,62% (atribuível ao terceiro termo aditivo, cf. a tabela do § 27 do voto de peça 200) , elaborando-se a Tabela 3.3 (peça 280) .
185. Constata-se que abrangência de pagamentos associados ao terceiro aditivo pelo item 9.2.2 do acórdão condenatório, evidenciados na Tabela 3.3, é menor que aquela oriunda da planilha da Secex/PR (§ 180, retro) , mas é maior que aquela obtida a partir da Tabela 3.2, empregada neste exame. A comparação pode ser vista na própria Tabela 3.2, coluna 'g'.
186. No entanto, mantêm-se as conclusões decorrentes da Tabela 3.2, por entender-se que ela segue estritamente o critério de exaurimento dos saldos acumulados, referido nos §§ 31-35 do voto de peça 200.
187. Ademais, o item 9.2.2 do acórdão condenatório, refletido na Tabela 3.3, apresenta certa inconsistência. É que a soma dos valores pagos associados ao terceiro aditivo (considerando-se o valor original do pagamento) conforme o referido item atinge o total de R$ 956.325,68 (vide coluna 'g' da Tabela 3.2) , o que não é compatível com o próprio valor do terceiro aditivo, de R$ 375.100,00 (peça 2, p. 143) .
188. Diferentemente, pelo critério de acumulação de saldos, referido no voto de peça 200 e observado estritamente no exame deste recurso (cf. Tabela 3.2) , o total das parcelas associadas ao terceiro aditivo atinge (também em valores originais) exatamente o valor desse aditivo, de R$ 375.100,00. Sobre essas parcelas (mas considerando, agora, o valor atualizado, de efetivo pagamento) foi aplicado o novo percentual de superfaturamento, de 4,54%, obtendo-se o seguinte débito remanescente quanto ao item 9.2.2 do acórdão, demonstrado em detalhes na Tabela 3.4 (peça 280) :
	Data
	Valor
	Data
	Valor

	26/11/2004
	 972,78 
	28/03/2005
	 2.909,87 

	27/12/2004
	 2.943,91 
	25/04/2005
	 2.921,22 

	30/12/2004
	 2.943,91 
	02/06/2005
	 2.989,31 

	28/01/2005
	 2.943,91 
	04/07/2005
	 2.989,31 

	07/03/2005
	 2.898,52 
	26/07/2005
	 566,55 

	 (Valor histórico total: R$ 25.079,29) 

189. Esse é o débito subsistente no item 9.2.2 do acórdão condenatório, uma vez excluídos da condenação os valores referentes aos aditivos 1 e 2. Observa-se pelos dados da Tabela 3.4 (peça 280) que o débito calculado acima, de R$ 25.079,29, representa exatamente 4,54% do total de pagamento efetivo referente ao terceiro aditivo (R$ 552.407,19 em valores reais, ou seja, com a incidência do reajuste contratual pactuado) .
VIII. IMPLICAÇÕES DA ALTERAÇÃO DA LINDB
190. Por fim, passa-se ao exame das implicações da Lei 13.655/2018, que alterou a LINDB para prever condicionantes à responsabilização do agente público.
191. Convém observar, preliminarmente, que as considerações a esse respeito não aproveitam à empresa privada, que praticou preços excessivos no contrato em exame. O tratamento conferido ao gestor pela Lei 13.655/2018 não se estende ao corresponsável privado, por se tratar de circunstância de caráter pessoal (logo, também não abrangida pela extensão das circunstâncias objetivas, a que se refere o art. 281 do Regimento Interno do TCU) .
192. Ademais, convém destacar que em se tratando de fornecedores, a responsabilidade pelo ressarcimento dos danos causados situa-se no campo da responsabilidade contratual e é objetiva como regra geral, não requerendo prova de culpa, bastando que se evidenciem o dano e o nexo causal entre a conduta do fornecedor e o evento danoso (excluídas, evidentemente, hipóteses como caso fortuito e força maior, que rompem o nexo de causalidade) . É o que expressamente prevê o art. 2º da Lei 12.846/2013, plenamente aplicável no que diz respeito ao ressarcimento de danos (e não ao direito punitivo propriamente dito) .
193. Em síntese, a discussão deste tópico diz respeito apenas aos gestores públicos, destinatários das previsões introduzidas na LINDB pela Lei 13.655/2018. Até porque, no caso concreto, não poderia o fornecedor se aproveitar de uma situação de emergência (tal como o acidente ambiental ocorrido na Repar) para praticar preços acima do valor de mercado, quebrando o sinalagma de um contrato já em andamento e que havia sido celebrado com base em um justo equilíbrio. A hipótese é nitidamente a de enriquecimento sem causa do fornecedor.
194. Quanto aos gestores públicos, o Tribunal tem entendido que, embora respondam subjetivamente, as inovações da Lei 13.655/2018 não se aplicam à responsabilização por débito ('As alterações promovidas na Lei de Introdução às Normas do Direito Brasileiro pela Lei 13.655/2018, em especial a inclusão do art. 28, não provocaram modificação nos requisitos necessários para a responsabilidade financeira por débito'. Acórdão 2391/2018-TCU-Plenário, Rel. Min. Benjamin Zymler, Boletim de Jurisprudência 241) .
195. Já quanto à punição (multa do art. 57 da Lei 8.443/1992) , cumpre examinar os reflexos da referida lei. A citada norma utiliza um conceito jurídico indeterminado, de 'erro grosseiro'. O Tribunal tem entendido que 'para fins do exercício do poder sancionatório do TCU, erro grosseiro é o que decorreu de grave inobservância do dever de cuidado, isto é, que foi praticado com culpa grave' (Acórdão 2391/2018-TCU-Plenário, Rel. Min. Benjamin Zymler) .
196. É necessário, portanto, examinar se nas circunstâncias do caso concreto a conduta do agente público pode ser desculpada (notadamente por inexigibilidade de conduta diversa) , ou se, do contrário, sua atuação se deu com 'grave inobservância do dever de cuidado'.
197. Como explicado no voto do acórdão condenatório, ao aludirem à situação emergencial enfrentada à época da contratação 'os recorrentes referem-se ao vazamento de combustível ocorrido em 16 de julho de 2000 nas instalações da Repar, fato que acarretou impacto ambiental significativo com a contaminação de rios da região. O acidente foi objeto de diversas reportagens jornalísticas, tendo a estatal figurado como ré em algumas ações civis públicas'.
198. Tal fato é contemporâneo à entrega das propostas por parte das licitantes (cuja base é 20/07/2000) . Ocorre que o sobrepreço detectado neste derradeiro exame dos autos foi introduzido em aditivos posteriores: no terceiro e no sexto aditivos, assinados em 19/09/2002 (peça 2, p. 144) e 25/09/2007 (peça 11, p. 10) , respectivamente.
199. Mesmo que, por hipótese, nessas datas a situação ainda permanecesse urgente, cabia aos gestores verificar a economicidade das alterações contratuais promovidas, notadamente porque envolviam a elevação de preços que já vinham sendo praticados no próprio ajuste em questão.
200. Com efeito, observa-se pelas Tabelas 2.4 e 2.9 (peça 280) , reproduzidas antes (§§ 134 e 155) , que tanto no terceiro quanto no sexto aditivos o sobrepreço decorreu precipuamente dos preços unitários atribuídos aos rádios (transceptores) . Não obstante a elevada participação desse componente no valor global do ajuste, esses aditivos elevaram substancialmente os preços unitários que vinham sendo praticados até então (cf. § 136) , sem que os gestores se acautelassem diante de elevações tão expressivas, concentradas justamente em item de grande impacto no equilíbrio financeiro da relação contratual.
201. Assim, entende-se não se justificar a tese de que as circunstâncias do caso concreto ensejariam o reconhecimento da exculpante de inexigibilidade de conduta diversa. De toda sorte, observa-se que a multa (cuja dosimetria compete ao Tribunal) deverá sofrer redução significativa, em decorrência da substancial revisão do débito imputado.
INFORMAÇÕES ADICIONAIS
202. Embora até o momento a contratada tenha sido referida nos autos como 'Comtrac Eletrônica Ltda.' (59.824.763/0001-08) , a citada empresa passou por transformação de seu registro empresarial em 25/10/2012 (data constante do cadastro de CNPJ) , quando deixou de ser uma sociedade e passou a atuar como empresa individual de responsabilidade limitada (EIRELI) .
203. Cabe observar que em alterações dessa espécie, de 'transformação de registro', há a sub-rogação dos direitos e obrigações da anterior sociedade (cf. arts 1.033, parágrafo único, e 1.115 do Código Civil, c/c art. 4º da Lei 12.846/2013) , não afetando a responsabilidade atribuída nestes autos.
204. No entanto, nos atos processuais convém observar a nova natureza e a designação formal da empresa, cujo nome empresarial vigente desde 2012 é 'Comtrac Eletrônica EIRELI', e não mais 'Comtrac Eletrônica Ltda.'. Tal designação (que também reflete o fato de não mais se tratar de uma sociedade) foi observada neste exame, inclusive na proposta de encaminhamento que se segue.
CONCLUSÃO
205. Das análises realizadas nesta oportunidade conclui-se pela insubsistência de sobrepreço relativamente ao contrato original e a aos aditivos 1, 2, 4 e 5, subsistindo sobrepreço nos aditivos 3 e 6, com consequente superfaturamento nas respectivas execuções.
206. Dessa conclusão decorrem as seguintes alterações a serem promovidas no Acórdão 2734/2017-TCU-Plenário:
a) exclusão do débito imputado pelo item 9.2.1, relativo ao contrato original, com o julgamento pela regularidade com ressalva das contas de Antônio Cesar Pace, Wilson Kreft e Demerval Cortelleti Junior, responsabilizados exclusivamente pelo débito objeto desse item, e com a exclusão das multas que lhe foram aplicadas pelo item 9.3.1;
b) exclusão, no item 9.2.2, das parcelas de débito associadas aos aditivos 1 e 2, reduzindo-se de 38,62% para 4,54% o percentual de superfaturamento relativo ao aditivo 3;
c) exclusão, no item 9.2.3, das parcelas de débito associadas aos aditivos 4 e 5, reduzindo-se de 37,79% para 2,78% o percentual de superfaturamento a ser aplicado às parcelas relativas ao aditivo 6;
e) subsistência do julgamento pela irregularidade das contas de João Adolfo Oderich, Rubens Eduardo Medeiros Novicki e Comtrac Eletrônica EIRELI, reduzindo-se, porém, as multas aplicadas pelos itens 9.3.2, 9.3.3 e 9.3.4, para que guardem proporcionalidade com o débito remanescente dos itens 9.2.2 e 9.2.3.
PROPOSTA DE ENCAMINHAMENTO
207. Ante o exposto, submete-se à consideração superior a presente análise do recurso de revisão interposto por Antônio César Pace, Demerval Cortelleti Junior, João Adolfo Oderich, Rubens Eduardo Medeiros Novicki e Wilson Kreft contra o Acórdão 1687/2012-TCU-Plenário e suas alterações, em especial a promovida pelo Acórdão 2734/2017-TCU-Plenário, propondo-se, com fundamento nos arts. 32, III, e 35 da Lei 8.443/1992:
a) conhecer do recurso e, no mérito, dar-lhe provimento parcial para:
1) julgar regulares com ressalva as contas de Antônio Cesar Pace, Demerval Cortelleti Junior e Wilson Kreft, dando-lhes quitação, com fundamento nos arts. 1º, inciso I, 16, inciso II, e 18 da Lei 8.443/1992;
2) manter o julgamento pela irregularidade das contas de João Adolfo Oderich, Rubens Eduardo Medeiros Novicki e Comtrac Eletrônica EIRELI, com fundamento nos arts. 1º, inciso I, 16, inciso III, alínea c, e 19 da Lei 8.443/1992;
3) condenar solidariamente os responsáveis a seguir indicados ao pagamento dos valores especificados, atualizados monetariamente e acrescidos dos juros de mora, calculados a partir das respectivas datas até a efetiva quitação do débito, fixando-lhes o prazo de quinze dias, a contar das notificações, para comprovarem perante o Tribunal (art. 214, inciso III, alínea 'a', do Regimento Interno) o recolhimento das dívidas aos cofres da Petróleo Brasileiro S.A. (Petrobras) :
3.1) responsabilidade solidária da empresa Comtrac Eletrônica EIRELI e de Rubens Eduardo Medeiros Novicki pelos seguintes valores, em consequência do superfaturamento ocorrido no terceiro termo aditivo do Contrato 295.2.147.00-9:
	Data
	Valor
	Data
	Valor

	26/11/2004
	 972,78 
	28/03/2005
	 2.909,87 

	27/12/2004
	 2.943,91 
	25/04/2005
	 2.921,22 

	30/12/2004
	 2.943,91 
	02/06/2005
	 2.989,31 

	28/01/2005
	 2.943,91 
	04/07/2005
	 2.989,31 

	07/03/2005
	 2.898,52 
	26/07/2005
	 566,55 

	 (Valor histórico total: R$ 25.079,29) 

3.2) responsabilidade solidária da empresa Comtrac Eletrônica EIRELI e de João Adolfo Oderich pelos seguintes valores, em consequência do superfaturamento ocorrido no sexto termo aditivo do Contrato 295.2.147.00-9: 
	Data
	Valor
	Data
	Valor
	Data
	Valor

	28/12/2007
	 5.001,63 
	13/05/2008
	 1.622,12 
	29/08/2008
	 271,12 

	28/01/2008
	 3.118,02 
	26/05/2008
	 832,73 
	25/08/2008
	 2.252,62 

	25/02/2008
	 3.196,82 
	25/06/2008
	 3.026,10 
	24/09/2008
	 1.799,74 

	26/03/2008
	 3.196,82 
	25/07/2008
	 3.026,10 
	25/09/2008
	 1.360,34 

	25/04/2008
	 3.568,79 
	02/09/2008
	 584,11 
	31/10/2008
	 867,72 

	 (Valor histórico total: R$ 33.724,78) 

4) com fundamento no art. 57 da Lei 8.443/1992, aplicar as seguintes multas aos responsáveis abaixo arrolados, fixando-lhes o prazo de quinze dias, a contar das notificações, para comprovarem perante o Tribunal o recolhimento das dívidas aos cofres do Tesouro Nacional, atualizadas monetariamente a partir da data deste acórdão até o efetivo recolhimento:
4.1) Comtrac Eletrônica EIRELI: multa proporcional ao débito dos itens 3.1 e 3.2;
4.2) Rubens Eduardo Medeiros Novicki: multa proporcional ao débito do item 3.1;
4.3) João Adolfo Oderich: multa proporcional ao débito do item 3.2;
5) autorizar, caso requerido, nos termos do art. 26 da Lei 8.443/1992, o parcelamento das dívidas em até 36 (trinta e seis) parcelas mensais e sucessivas, esclarecendo aos responsáveis que a falta de pagamento de qualquer parcela importará no vencimento antecipado do saldo devedor (RITCU, art. 217, § 2º) , sem prejuízo das demais medidas legais;
6) autorizar desde logo, nos termos do inciso II do art. 28 da Lei 8.443/1992, a cobrança judicial das dívidas, caso não atendidas as notificações;
b) dar ciência da deliberação aos recorrentes e aos demais cientificados dos acórdãos recorridos."
O Ministério Público junto ao TCU, em oitiva regimental, manifestou-se em concordância com a unidade instrutora, no sentido de dar provimento parcial ao recurso de revisão nos exatos termos sugeridos pela Serur. Analisou, adicionalmente, os argumentos de defesa aduzidos no memorial de peça 284, manifestando-se no sentido de que as teses apresentadas neste documento não têm força bastante para dar ensejo ao provimento total do recurso, com base nos fundamentos abaixo transcritos (peça 285) :
"Anuindo, na íntegra, à análise levada a termo pela Serur no âmbito do recurso de revisão (peça 281) , o Ministério Público de Contas passa ao exame das razões apresentadas no memorial à peça 284.
Diferentemente do que afirmam os recorrentes, os novos cálculos realizados pela Secretaria de Recursos, os quais apontam uma significativa redução no percentual do superfaturamento apontado para o Aditivo 3 (de 38,62% para 4,54% = débito de R$ 25.079,29 a valor histórico) e para o Aditivo 6 (de 37,79% para 2,78% = débito de R$ 33.724,78 a valor histórico) , não consubstanciam requisito para arquivamento da presente TCE com base no art. 7º, inc. III, da IN/TCU 71/2012, modificada pela IN/TCU 76/2016.
O art. 7º, inc. III, da IN/TCU 71/2012 prevê o arquivamento das tomadas de contas especiais, antes do encaminhamento ao Tribunal de Contas da União, na hipótese de 'subsistência de débito inferior ao limite de R$ 100.000,00, de que trata o inciso I do art. 6° desta Instrução Normativa'. 
O dispositivo, como se vê, é claro ao fixar o marco temporal aplicável: antes do encaminhamento do processo ao Tribunal de Contas da União. No caso, a presente TCE tramita nesta Corte desde o exercício de 2005, ano da realização do relatório de levantamento de auditoria conduzido pela Secex/PR, no contexto do Fiscobras 2005, junto à Petrobras (peça 2, p. 233) .
A estipulação desse termo inicial no ato normativo emanado desta Casa ('antes do encaminhamento ao Tribunal de Contas da União') não foi aleatória, ao contrário, tomou por base os princípios da eficiência e da economicidade, conforme estudos realizados no âmbito dos processos TC-Processo 023.381/2010-8 (Acórdão 3253/2012-TCU-Plenário) e TC-Processo 010.517/2008-4 (Acórdão 1631/2009-TCU-Plenário) . 
 (...) 
Demais disso, cabe ter presente, nos termos da jurisprudência assente neste Tribunal, que:
a) concluindo o TCU pela existência de débito com valor diferente do originalmente apurado, em montante inferior ao limite mínimo estabelecido pelo Tribunal para instauração de tomada de contas especial, e caso ainda não tenha havido citação válida [art. 19 da IN/TCU 71/2012], o processo deve ser arquivado no âmbito do TCU, sem o cancelamento do débito, e a documentação pertinente restituída ao tomador de contas para adoção dos ajustes que se façam necessários (art. 15 da IN/TCU 71/2012) (v.g., Acórdãos 3.509/2017 e 5.676/2014, ambos da 1ª Câmara) ;
b) o não atingimento do valor mínimo previsto no art. 6º, inc. I, da IN/TCU 71/2012 não é fator impeditivo à instauração de tomada de contas especial, bastando que o Tribunal delibere no sentido da necessidade de apuração do dano (Acórdão 326/2019-TCU-Plenário) ;
c) em homenagem aos princípios da racionalização administrativa e da economia processual, as tomadas de contas especiais com valor atualizado do dano inferior a R$ 23.000,00, à época da vigência da IN-TCU 56/2007, podem ser objeto de decisão pelo seu arquivamento, sob a égide da IN/TCU 71/2012, sem julgamento do mérito (Acórdão 4038/2014-TCU-Segunda Câmara) ;
d) efetuada a citação do responsável, é nulo o acórdão que determina o arquivamento do processo por economia processual, ainda que proferido anteriormente à entrada em vigor da IN/TCU 71/2012, pois o art. 199, § 2º, do Regimento Interno do TCU não autoriza o arquivamento sob esse motivo depois de promovida a citação (Acórdão 11242/2015-TCU-Segunda Câmara) .
Nestes autos, convém relembrar, já foram proferidos diversos acórdãos, inclusive em razão dos embargos declaratórios e dos recursos de reconsideração interpostos pelos responsáveis, não mais se justificando, portanto, agora já em sede de recurso de revisão, o arquivamento do feito.
Nesse contexto, e por razões análogas, também não deve ser acolhida a alegação dos recorrentes de que, 'sendo legítimo o arquivamento das tomadas de contas especiais antes de seu encaminhamento ao TCU, com muito mais razão é jurídico esperar a mesma providência quanto aos processos em curso no Tribunal, especialmente, in casu, cujas quantias apontadas são muito aquém ao valor em referência' (peça 284, p.  7) .
Como visto, o tratamento normativo dado à TCE na fase interna é um; na fase externa, é outro. E não há irregularidade nesse modo de proceder, conforme se expôs anteriormente. Saliente-se que, na fase externa, não cabe o arquivamento por baixo valor do débito se já tiver sido realizada a citação válida dos responsáveis.
É juridicamente incontroverso que o princípio da igualdade comporta a dispensa de tratamento desigual aos desiguais.
Na obra 'Conteúdo Jurídico do Princípio da Igualdade' (São Paulo: Malheiros, 2004. 3 ed., 13 tir.) , Celso Antônio Bandeira de Mello pondera que 'a lei não deve ser fonte de privilégios ou perseguições, mas instrumento regulador da vida social que necessita tratar equitativamente todos os cidadãos', sendo este, segundo o autor, 'o conteúdo político-ideológico absorvido pelo princípio da isonomia'. Pondera, ainda, que, 'por via do princípio da igualdade, o que a ordem jurídica pretende firmar é a impossibilidade de desequiparações fortuitas ou injustificadas', bem assim que (ob. cit, pp. 10, 18, 25 e 38) :  
a) 'sem agravos à isonomia a lei pode atingir uma categoria de pessoas ou então voltar-se para um só indivíduo, se, em tal caso, visar a um sujeito indeterminado e indeterminável no presente';
b) 'é agredida a igualdade quando o fator diferencial adotado para qualificar os atingidos pela regra não guarda relação de pertinência lógica com a inclusão ou exclusão no benefício deferido ou com a inserção ou arredamento do gravame imposto'.
Sobre o assunto, o Supremo Tribunal Federal posicionou-se no sentido de que 'a concreção do princípio da igualdade reclama a prévia determinação de quais sejam os iguais, quais os desiguais. O direito deve distinguir pessoas e situações distintas entre si, a fim de conferir tratamentos normativos diversos a pessoas e a situações que não sejam iguais. Os atos normativos podem, sem violação do princípio da igualdade, distinguir situações a fim de conferir a um tratamento diverso do que atribui a outra. É necessário que a discriminação guarde compatibilidade com o conteúdo do princípio' (ADI 3305/DF, DJ 24/11/2006) .
Assim, de acordo com o princípio da igualdade, cuja máxima é tratar os iguais na medida de sua igualdade e os desiguais na medida de sua desigualdade, tem-se que o arquivamento da TCE antes da remessa do processo ao TCU é situação distinta do arquivamento após a citação válida no âmbito desta Corte (art. 19, 'caput', da IN/TCU 71/2012) , quando já se consumaram custos de movimentação da máquina administrativa e a relação processual já está regularmente estabelecida.
Na visão do Ministério Público de Contas, o memorial também não deve ser acolhido no tocante aos seguintes argumentos:
a) os percentuais encontrados pela Secretaria de Recursos, nos montantes de 2,78% e 4,54%, são insuficientes para verdadeiramente caracterizarem superfaturamento. Refletem tão somente uma mera variação natural dos preços de mercado;
b) embora trate de sobrepreço, o § 1° do inc. I do art. 31 da Lei 13.303/2016 (Lei das Estatais) deve nortear a análise do suposto superfaturamento em voga, in verbis:
'Art. 31. As licitações realizadas e os contratos celebrados por empresas públicas e sociedades de economia mista destinam-se a assegurar a seleção da proposta mais vantajosa, inclusive no que se refere ao ciclo de vida do objeto, e a evitar operações em que se caracterize sobrepreço ou superfaturamento, devendo observar os princípios da impessoalidade, da moralidade, da igualdade, da publicidade, da eficiência, da probidade administrativa, da economicidade, do desenvolvimento nacional sustentável, da vinculação ao instrumento convocatório, da obtenção de competitividade e do julgamento objetivo.
§ 1° Para os fins do disposto no caput, considera-se que há: 
I - sobrepreço quando os preços orçados para a licitação ou os preços contratados são expressivamente superiores aos preços referenciais de mercado, podendo referir-se ao valor unitário de um item, se a licitação ou a contratação for por preços unitários de serviço, ou ao valor global do objeto, se a licitação ou a contratação for por preço global ou por empreitada;'
c) o legislador foi preciso ao adotar o vocábulo 'expressivamente' no texto legal, com a clara intenção de afastar das hipóteses de sobrepreço as pequenas variações de valores, as quais, repisa-se, são inerentes a qualquer mercado;
d) o sobrepreço, portanto, somente se evidencia quando há uma variação expressiva, relevante, extraordinária, o que, por óbvio, não se verifica com percentuais tão diminutos, tais como 2,78% e 4,54%.
De início, é preciso destacar que a Lei das Estatais, editada em 2016, não tem aplicação ao caso concreto, cujos fatos geradores do dano ora quantificado pela Serur (peça 281) remontam ao período de 2004 a 2008. A vigência da Lei 13.303/2016 teve início em 1º/7/2016, data da sua publicação no Diário Oficial da União.
Nada obstante, é preciso reconhecer que, de fato, a depender das particularidades de cada caso, pode-se entender que determinados percentuais venham a caracterizar uma 'variação natural dos preços de mercado', mas esta não é a hipótese verificada nestas contas especiais.
Convém ressaltar, como visto anteriormente, que a Serur procedeu à análise de uma cesta relevante de contratações, composta por 9 contratos, incluído o contrato paradigma, procedeu aos ajustes pertinentes para dar consistência às suas conclusões e adotou a mediana, medida estatística menos sensível aos valores extremos. 
Esse cenário fornece indicações seguras sobre os preços vigentes no mercado, de modo que qualquer percentual acima do apurado configura dano e implica a necessidade de recomposição dos cofres públicos.
Por pertinente, reproduz-se excerto da obra 'Comentários à Lei das Empresas Estatais - Lei nº 13.303/2016', da autoria de Jessé Torres Pereira Junior e outros (Belo Horizonte: Fórum, 2018) :
'Andou bem a nova lei em distinguir sobrepreço de preço superfaturado.
Há sobrepreço quando os preços orçados para a licitação ou os preços contratados são expressivamente superiores aos preços referenciais de mercado, podendo referir-se ao valor unitário de um item, se a licitação ou a contratação for por preços unitários de serviço, ou ao valor global do objeto, se a licitação ou a contratação for por preço global ou por empreitada.
A norma adota o advérbio 'expressivamente', porém não traça parâmetros objetivos para que se saiba como identificar o preço expressivamente superior aos 'referenciais de mercado'. Deduz-se tão só que preços inferiores ou compatíveis com tais referenciais não são 'expressivamente superiores', não configurando, destarte, sobrepreço. Logo, o primeiro e essencial passo a dar-se para precatar-se a administração contra o sobrepreço está na adequada apuração dos preços de mercado. (...) ' (grifou-se) 
Ao comentar o inc. I do § 1º do art. 31 da Lei 13.303/2016, que prevê a existência de sobrepreço quando os preços orçados para a licitação ou os preços contratados são expressivamente superiores aos preços referenciais de mercado, o autor Gustavo Amorim Antunes, na obra 'Estatuto jurídico das empresas estatais: Lei nº 13.303/2016 comentada' (Belo Horizonte: Fórum, 2017) , pondera o que segue:
'Conceito autoaplicável de imediato para todas as empresas estatais. Não requer adaptação. Definição de sobrepreço, termo técnico introduzido sem conceituação pelo art. 24, § 3º, da Lei nº 12.462/11. Em síntese, ocorre quando o preço orçado é expressivamente superior ao referencial de mercado. Frisa-se que aqui o preço é orçado, e não precisa ter sido efetivamente executado. Ou seja, trata-se de análise antecipada, que pode ser constatada no ato da assinatura do contrato. Porém, a Lei nº 13.303/16 não define o que é 'expressivamente superior', o que será feito mediante regulamento ou jurisprudência dos órgãos de controle.' (grifo no original) 
No memorial à peça 284, também se argumenta que o Tribunal de Contas da União, em algumas oportunidades, já externou entendimento no sentido de que percentuais ainda maiores do que os ventilados neste processo de TCE estão longe de caracterizar um eventual superfaturamento (Acórdão 136/1995-TCU-Plenário: 'diferenças em patamares de 9,7% estão longe de caracterizar superfaturamento, mas refletem apenas variações normais de mercado'; Acórdão 2239/2011-TCU-Plenário: 'oscilações de até 10% em relação ao montante apurado representam variações normais de mercado';  Acórdão 2158/2015-TCU-Plenário: '43. A jurisprudência desta Casa de Contas tem admitido baixos percentuais de sobrepreço na hipótese de restrições metodológicas no seu cálculo'; Acórdão 733/2013-TCU-Plenário: 'o percentual de superfaturamento na ordem de 3% do valor total da obra pode ser considerado variação normal de mercado'; Acórdão 2032/2009-TCU-Plenário: ' (...) Esse valor, porém, equivale a apenas 7,94% do valor total faturado, sendo que a maior parte dele (59,82%) advém de diferenças entre os custos unitários contratados e os custos obtidos a partir do sistema de referência. Desse modo, o valor pago a maior, segundo entende a Secob, pode ser aceito como dentro da variação normal de mercado') . 
Com efeito, a jurisprudência do TCU alberga esses precedentes, mas é preciso trazer à discussão a existência de precedentes que evidenciam a intolerância desta Corte no tocante a qualquer percentual de preço acima do preço praticado no mercado. 
Por sua pertinência, reproduz-se excerto da doutrina de Jessé Torres Pereira Junior e outros, na obra já mencionada, ao discorrer sobre a 'Margem de tolerância para a aceitação da melhor proposta' (Belo Horizonte: Fórum, 2018) : 
'A jurisprudência predominante do Tribunal de Contas da União assinala que não há margem de tolerância de sobrepreço e que situações excepcionais devem ser analisadas à luz de suas respectivas particularidades (Acórdãos nº 1.894/2011, 1.155/2012, 3.095/2014, 2.132/2015 e 3.021/2015, todos do Plenário, dentre outros) . O fato de a Corte haver excepcionalmente admitido, ao analisar casos concretos, que valores pouco acima dos preços referenciais podem ser considerados variações normais de mercado não significa dizer que exista alguma faixa de tolerância que possa ser entendida como normal ou aplicável generalizadamente (Acórdão 1894/2016-TCU-Plenário, Rel. Min. Raimundo Carreiro, Processo nº Processo 021.409/2003-4) .
Na aplicação da Lei nº 13.303/16, apresenta-se peculiar situação: efetuado o julgamento dos lances ou propostas, será promovida a verificação de sua efetividade, promovendo-se a desclassificação daqueles que se encontrem acima do orçamento estimado para a contratação (art. 56, IV) , ou seja, o limite para a aceitação da melhor proposta é o orçamento estimado para a contratação, daí ser fundamental a realização de ampla e séria pesquisa de preços que aproxime o máximo possível o valor da proposta em exame ao praticado no mercado, sujeito a responsabilização aquele que aceite proposta fora desse padrão legal.'
Editado pelo TCU, o Informativo de Licitações e Contratos 226/2014 traz julgado que bem ilustra o cenário:
'1. Nenhum sobrepreço unitário é aceitável nos serviços constantes do orçamento da licitação, ainda que a planilha orçamentária apresente preço global inferior aos referenciais adotados pelo TCU.
Em Auditoria realizada na Empresa Brasileira de Infraestrutura Aeroportuária (Infraero) , com o objetivo de fiscalizar o edital de RDC Eletrônico referente às obras de construção do terminal de passageiros, do pátio de aeronaves, da central de utilidades e dos acessos do Aeroporto de Macapá/AP, fora apontado possível sobrepreço nas planilhas orçamentárias.  Realizado o saneamento dos autos, a unidade técnica responsável concluiu, após alterações promovidas pela Infraero no orçamento da licitação, pela superação da irregularidade tendo em vista que 'não subsistiria o sobrepreço global inicialmente verificado, apesar de persistirem alguns sobrepreços unitários'. Analisando o mérito da questão, o relator anotou que 'para o caso de contratos já firmados, a análise dos preços deve ser realizada levando em conta as compensações entre subpreços e sobrepreços, de tal forma que o valor global a ser pago pelo contrato não exceda os referenciais de mercado'.  Em tais casos, nos termos da jurisprudência do TCU, 'o interesse público na continuidade do empreendimento justifica a manutenção do acordo inicial, ressalvados os casos em que aditivos provoquem desequilíbrio econômico-financeiro da avença'. Entretanto, pontuou o relator, 'quando se trata de análise de edital de licitação, nenhum sobrepreço unitário é aceitável, ainda que a planilha orçamentária apresente preço global inferior aos referenciais adotados por este Tribunal, nos termos do art. 8º, §§ 3º e 4º, da Lei 12.432/2011'. Dessa forma, prosseguiu, 'caberia a aplicação da metodologia descrita no Acórdão 2319/2009-TCU-Plenário, de forma a não considerar eventuais compensações para fins de cálculo do sobrepreço'. Com tais premissas, o Plenário acolheu a proposta da relatoria, cientificando a Infraero, dentre outros comandos, acerca dos sobrepreços unitários verificados nos serviços da planilha eletrônica do edital auditado. Acórdão 3473/2014-TCU-Plenário, TC Processo 017.130/2014-0, relator Ministro Bruno Dantas, 3.12.2014.'
Nessa linha de raciocínio, cabe transcrever fragmento do livro 'Novo regime jurídico de licitações e contratos das empresas estatais: análise da Lei nº 13.303/2016 segundo a jurisprudência do Tribunal de Contas da União' (Belo Horizonte: Fórum, 2018) , da autoria de Benjamin Zymler e outros:
'Outra questão que promete despertar polêmica é o uso do termo expressivamente na conceituação de sobrepreço prevista no inciso I do § 1º da Lei nº 13.303/2016. Teria a lei admitido uma certa margem de tolerância acima dos preços referenciais de mercado?
Deve-se ter certa cautela com tal interpretação, pois o § 2º do mesmo artigo dispõe que:
'§ 2º O orçamento de referência do custo global de obras e serviços de engenharia deverá ser obtido a partir custos unitários de insumos ou serviços menores ou iguais à mediana de seus correspondentes no Sistema Nacional de Pesquisa de Custos e Índices da Construção Civil (Sinapi) , no caso de construção civil em geral, ou no Sistema de Custos Referenciais de Obras (Sicro) , no caso de obras e serviços rodoviários, devendo ser observadas as peculiaridades geográficas.' 
Ademais, a jurisprudência recente do TCU tem se firmado no sentido de que não existe percentual de sobrepreço aceitável. Por exemplo, veja o seguinte excerto extraído do voto condutor do Acórdão 1155/2012-TCU-Plenário (relator Ministro Walton Alencar Rodrigues) : 
'Também não procede o argumento da recorrente, no sentido de que, por representar percentual insignificante em relação ao valor global da contratação (R$ 125.902.307,88) , o sobrepreço apontado pelo TCU encontra-se dentro da faixa de aceitação e reflete oscilações normais de mercado.
Na verdade, não existe percentual de sobrepreço aceitável. A Lei define os preços máximos das obras e serviços contratados pela Administração. Valores excedentes são ilegais e devem ser rejeitados por esta Corte, cuja atuação se pauta, entre outros, pelos princípios da legalidade e da indisponibilidade do interesse público.
A Lei 11.768/2008 estabelece que, somente em condições especiais, devidamente justificadas, podem os custos unitários de serviços ou insumos exceder o valor obtido a partir do Sinapi. Tais condições não estão evidenciadas nestes autos.
Nesse ponto, aliás, coloco-me inteiramente de acordo com o Ministro Raimundo Carreiro, Relator da decisão recorrida, quando afirma que 'este Tribunal pode, eventualmente, admitir preços de determinados itens acima dos referenciais de preços oficiais em situações comprovadamente justificadas; jamais estabeleceu um limite 'tolerável' de sobrepreço global em um determinado empreendimento.'
No mesmo sentido, cita-se o seguinte trecho do voto condutor do Acórdão 1637/2016-TCU-Plenário (relator Ministro Benjamin Zymler) :
'92. Enfatizo, ainda assim, que me parece mais acertada a linha adotada em recentes julgados desta Corte de Contas, a exemplo dos Acórdão 1055/2012-TCU-Plenário e 3.095/2014-Plenário, que rejeitam veementemente a alegação de que deva ser admitido qualquer percentual de sobrepreço. Não existe percentual tolerável de sobrepreço global, de forma que somente é admissível contratar obras por valores superiores aos correspondentes obtidos nos sistemas referenciais de preço oficiais se presentes condições extraordinárias, devidamente justificadas no procedimento administrativo, o que não se verifica no presente caso. 
93. Importa esclarecer ainda que a imprecisão existente em alguns orçamentos de obras não guarda relação com erro ou fraude. Vale dizer, não há percentual admissível para esses dois últimos. Ilustro tal entendimento com as recentes fraudes que têm sido descortinadas no âmbito da Operação Lava Jato, a qual já considero o maior escândalo de corrupção da história brasileira, em que é narrado o pagamento de propinas de 3% dos valores contratados no esquema. Nesse cenário, não se pode admitir um percentual de 5% de sobrepreço, em particular quando decorre da manipulação deliberada das planilhas orçamentárias.''
Ainda na lição de Benjamin Zymler, conforme palestra intitulada 'Estatuto Jurídico das Empresas Estatais':
'A Lei não trouxe propriamente uma definição de superfaturamento por preços excessivos, havendo uma certa confusão com o conceito de sobrepreço, atualmente adotado por diversas fontes doutrinárias e jurisprudenciais. Segundo definição existente no Roteiro de Auditoria de Obras Públicas do TCU, o contrato celebrado com preços excessivos representaria apenas um dano em potencial, definido como sobrepreço, enquanto o superfaturamento seria um dano já consumado, quando o serviço com sobrepreço foi pago.'
Não se pode perder de vista que um dos propósitos dos procedimentos licitatórios, seja sob a égide da Lei 8.666/1993 (Estatuto Geral das Licitações) , seja sob a égide da Lei 13.303/2016 (Lei das Estatais) , é selecionar a proposta mais vantajosa. A Lei das Estatais, vale frisar, foi além, ao também prever que as licitações realizadas e os contratos celebrados por empresas públicas e sociedades de economia mista destinam-se a evitar operações em que se caracterize sobrepreço ou superfaturamento (art. 31, caput) .
No contexto do caso concreto, a ausência de referencial oficial de mercado à época da contratação ora em exame, cujo objeto eram serviços de locação, de instalação e de manutenção de sistema de radiocomunicação troncalizado para a Refinaria Presidente Getúlio Vargas (peça 1, pp. 121/33) , perde relevância em face da análise pormenorizada agora feita pela Serur (peça 281) , com total razoabilidade, sobre uma cesta de contratações relevantes e semelhantes (objetos similares) feitas pela empresa Teleglobal Digital, com os devidos ajustes de valor (mesma data-base) , de transceptores (rádios com e sem teclado) e de número de baterias, entre outros (v.g., peça 280, pp. 3/4) . 
Não cabe, portanto, como se defende no memorial (peça 284, p. 11) , entender que ' (...) percentuais de variação como os indicados nestes autos são plausíveis e razoáveis diante de um cenário sem referenciais bem e previamente delimitados. Ad argumentandum tantum, mesmo que materializado o suposto sobrepreço em questão, baixa seria a sua materialidade'.
A eventual baixa materialidade financeira, como se sabe, não é fator a ser examinado isoladamente. Outros aspectos juridicamente tutelados devem integrar a reflexão acerca da licitude dos atos, dos contratos e das condutas havidas. 
Nessa linha de raciocínio, cabe ter presente que o princípio da bagatela somente pode ser aplicado quando se encontrem presentes, cumulativamente, as seguintes circunstâncias objetivas: a) mínima ofensividade da conduta do agente; b) nenhuma periculosidade social da ação; c) grau reduzido de reprovabilidade do comportamento; e d) inexpressividade da lesão jurídica provocada (Acórdão 3437/2013-TCU-Plenário) .
O sobrepreço e o superfaturamento não se enquadram, de forma alguma, nesses requisitos, ao contrário.
A boa doutrina sustenta, acertadamente, que, verificado o sobrepreço no curso do contrato, é dever jurídico da empresa estatal eliminá-lo à vista dos preços praticados pelo mercado, evitando, assim, o enriquecimento sem causa do particular em detrimento da administração, além de promover as medidas necessárias ao estorno de valores pagos a maior.
Isso porque os princípios da supremacia e da indisponibilidade do interesse público são vigas- mestras do ordenamento jurídico em vigor no Brasil.
Quanto ao princípio da supremacia do interesse público, vale citar a lição de José dos Santos Carvalho Filho (in Manual de Direito Administrativo, 23ª ed., Rio de Janeiro: Lumen Juris, 2010, p. 35) :
'As atividades administrativas são desenvolvidas pelo Estado para benefício da coletividade. Mesmo quando age em vista de algum interesse estatal imediato, o fim último de sua atuação deve ser voltado para o interesse público. (...) 
 (...) As relações sociais vão ensejar, em determinados momentos, um conflito entre o interesse público e o interesse privado, mas, ocorrendo esse conflito, há de prevalecer o interesse público. 
Trata-se, de fato, do primado do interesse público. O indivíduo tem que ser visto como integrante da sociedade, não podendo os seus direitos, em regra, ser equiparados aos direitos sociais. (...) 
 (...) Se é evidente que o sistema jurídico assegura aos particulares garantias contra o Estado em certos tipos de relação jurídica, é mais evidente, ainda, que, como regra, deva respeitar-se o interesse coletivo quando em confronto com o interesse particular.'
Conforme bem registrou o Acórdão 191/2016-TCU-Plenário:
'28. Toda a atuação da Administração está vinculada ao interesse público. (...) 
 (...) 
Ligado a esse princípio de supremacia do interesse público - também chamado de princípio da finalidade pública - está o da indisponibilidade do interesse público que, segundo Celso Antonio Bandeira de Mello, 'significa que sendo interesses qualificados como próprios da coletividade - internos ao setor público - não se encontram à livre disposição de quem quer que seja, por inapropriáveis. O próprio órgão administrativo que os representa não tem disponibilidade sobre eles, no sentido de que lhe incumbe apenas curá-los - o que é também um dever - na estrita conformidade do que dispuser a intentio legis'.'
O tema sobrepreço/superfaturamento nas contratações da administração pública deve ser sempre examinado à luz das leis, da jurisprudência desta Corte e das sinuosidades de cada caso concreto, ou seja, dos parâmetros de cada contratação de per si. Neste sentido, somente se pode falar em coerência judicante desta Corte e de previsibilidade decisória em contratações que possam efetivamente ser objeto de comparação. 
Assim, mesmo sob o prisma do princípio da confiança legítima, que, nos termos do memorial, é 'uma das principais facetas do princípio da segurança jurídica e que homenageia, justamente, a estabilidade das orientações e decisões administrativas, garantindo, por consequência, tratamento igualitário entre os administrados' (peça 284, p. 11) , só se pode falar em tratamento igualitário entre os administrados se eles ostentarem situação jurídica equivalente, como visto anteriormente.
Nestas contas especiais, por todas as razões expostas, e diferentemente do que se afirma no memorial (peça 284, p. 11) , a desconsideração da dívida de que tratam estes autos não é jurídica e não possui contornos de justiça.
O MP de Contas reafirma que a manutenção da condenação pelos valores do débito ao final apurado pela Serur (superfaturamento de 4,54% no Aditivo 3 e de 2,78% no Aditivo 6) não gera consequência antijurídica. Nunca houve posicionamento sedimentado no TCU acerca da 'desconsideração de débitos inexpressivos'. Não há falar, portanto, em 'estabilidade decisória', como alude o memorial (peça 284, p. 12) .
O tratamento igual, repita-se, somente deve ser dispensado aos iguais. Inexiste, por conseguinte, impedimento jurídico a tratamento diferenciado, como suscitado no memorial (peça 284, p. 14) , de modo que o caso trazido como paradigma pelos recorrentes (7,94% considerados como de baixa materialidade no âmbito do Acórdão 2032/2009-TCU-Plenário) não retira a validade das conclusões postas no presente parecer e não desautoriza a cobrança da dívida.
Reitera-se, 'a metodologia de análise de preços adotada pelo TCU e a sua jurisprudência não definem percentuais a partir dos quais se possa afirmar, com segurança, que o contrato está ou não superfaturado em relação aos preços de mercado. A análise da ocorrência ou não de superfaturamento deve ser feita caso a caso' (Acórdão 911/2015-TCU-Plenário, Relator Vital do Rêgo) .
Prosseguindo, no memorial (peça 284) , discorre-se também sobre a Teoria dos Motivos Determinantes e sobre a Lei 13.655/2018, que promoveu incrementos na Lei de Introdução às Normas do Direito Brasileiro, para se concluir que os ex-gestores Rubens Eduardo Medeiros Novicki e João Adolfo Oderich agiram sempre de maneira cuidadosa e em prol dos interesses da Petrobras, buscando preços mais atraentes para a companhia, atendendo, assim, ao princípio da economicidade, conforme consultas por eles formuladas ao setor jurídico da companhia: 
a) o Aditivo 3 foi precedido do Parecer UN-Repar/JU 025, datado de 3/9/2002 (peça 284, pp. 22/5) , ao passo que o Aditivo 6 escorou-se em dois pareceres, quais sejam: Parecer Jurídico/SPS/CSUL 233, de 24/8/2007 (peça 284, pp. 48/57) , e Parecer Jurídico/SPS/CSUL 239, de 9/11/2007 (peça 284, pp. 28/35) ;
b) o Parecer UN-Repar/JU 025/2002 indicou expressamente que os preços ajustados eram adequados aos de mercado e que houve esforço, à época, para obter valores mais atrativos para a companhia, consoante fragmento que segue (peça 284, pp. 22 e 24) :  
'A Consulente solicita parecer com relação à negociação a ser realizada junto à Contratada COMTRAC ELETRÔNICA LTDA, para aumento do fornecimento de rádios transceptores dentro do escopo contratual. 
Informa que, embora tenha envidado esforços para obter urna negociação mais atrativa, a Contratada manteve os preços propostos inicialmente no valor de R$ 220,00 (duzentos e vinte reais) por equipamento adicional.
 (...) 
Por outro lado, verifica-se que se encontra devidamente justificado, através de planilha, os elementos comerciais adequados ao mercado, em relação ao preço, já que o valor médio dos serviços varia entre R$ 191,86 e R$ 224,65. 
Desse modo, conclui-se que o valor proposto pela contratada encontra-se adequado aos valores praticados pelo mercado, conforme demonstrou a consulente.'
c) de igual sorte, os pareceres que precederam o Aditivo 6 não só deixaram de indicar óbice jurídico à prorrogação do Contrato 295.2.147.00-9, ajustado com a Comtrac, como também assinalaram a atenção com a economicidade da avença. Demais disso, antes de se firmar o referido Aditivo 6, houve negociação com a contratada, a qual concedeu desconto de 20% nos valores até então praticados.
À luz do art. 28 da LINDB ('O agente público responderá pessoalmente por suas decisões ou opiniões técnicas em caso de dolo ou erro grosseiro') , também em sede de memorial, os recorrentes defendem a inexistência de erro grosseiro, de culpa grave ou de dolo, o que seria, no seu modo de ver, argumento bastante para afastar, ao menos, a imposição de sanção pecuniária, pois 'agiram atentos ao seu dever de diligência e de lealdade à companhia, o que deságua, imperiosamente, no afastamento de suas responsabilidades em razão dos ditames contidos no mencionado art. 28'.
Os recorrentes ressaltam que, no âmbito do Acórdão 2391/2018-TCU-Plenário, ao examinar o art. 28 da LINDB, o TCU entendeu como erro grosseiro aquele que 'poderia ser percebido por pessoa com diligência abaixo do normal, ou seja, que seria evitado por pessoa com nível de atenção aquém do ordinário, consideradas as circunstâncias do negócio. Dito de outra forma, o erro grosseiro é o que decorreu de uma grave inobservância de um dever de cuidado, isto é, que foi praticado com culpa grave' (item 83 do voto condutor da deliberação) .
Sobre a LINDB, bem pontuou a Serur, também invocando o Acórdão 2391/2018-TCU-Plenário (Boletim de Jurisprudência TCU 241) , da relatoria do Ministro Benjamin Zymler, que (peça 281) :
a) quanto aos gestores públicos, o Tribunal tem entendido que, embora respondam subjetivamente, as inovações da Lei 13.655/2018 não se aplicam à responsabilização por débito ('As alterações promovidas na Lei de Introdução às Normas do Direito Brasileiro pela Lei 13.655/2018, em especial a inclusão do art. 28, não provocaram modificação nos requisitos necessários para a responsabilidade financeira por débito') ;
b) quanto à punição (multa do art. 57 da Lei 8.443/1992) , a Lei 13.655/2018 utiliza um conceito jurídico indeterminado: 'erro grosseiro'. O Tribunal tem entendido que, 'para fins do exercício do poder sancionatório do TCU, erro grosseiro é o que decorreu de grave inobservância do dever de cuidado, isto é, que foi praticado com culpa grave'.
Nestas contas especiais, ainda de acordo com a pertinente análise levada a efeito pela Serur (peça 281) :
a) como explicado no voto do acórdão condenatório (peça 200, p. 11, item 52) , ao aludirem à situação emergencial enfrentada à época da contratação, 'os recorrentes referem-se ao vazamento de combustível ocorrido em 16 de julho de 2000 nas instalações da Repar, fato que acarretou impacto ambiental significativo com a contaminação de rios da região. O acidente foi objeto de diversas reportagens jornalísticas, tendo a estatal figurado como ré em algumas ações civis públicas'; 
b) tal fato é contemporâneo à entrega das propostas por parte das licitantes, cuja base era 20/7/2000. Ocorre que o sobrepreço detectado neste derradeiro exame dos autos foi introduzido em aditamentos posteriores: no terceiro e no sexto aditivos, assinados em 19/9/2002 (peça 2, p. 144) e 25/9/2007 (peça 11, p. 10) , respectivamente;
c) mesmo que, por hipótese, nessas datas a situação ainda permanecesse urgente, cabia aos gestores verificar a economicidade das alterações contratuais promovidas, notadamente porque envolviam a elevação de preços que já vinham sendo praticados no próprio ajuste em questão;
d) com efeito, observa-se pelas Tabelas 2.4 e 2.9 (peça 280, pp. 12 e 19) que, tanto no terceiro quanto no sexto aditivos, o sobrepreço decorreu precipuamente dos preços unitários atribuídos aos rádios (transceptores) . Não obstante a elevada participação desse componente no valor global do ajuste, esses aditivos elevaram substancialmente os preços unitários que vinham sendo praticados até então, sem que os gestores se acautelassem diante de elevações tão expressivas, concentradas justamente em item de grande impacto no equilíbrio financeiro da relação contratual, a saber (peça 281) :
'136. Observa-se que no terceiro aditivo o único item adicionado ao contrato (55 rádios sem teclado por mês, durante 31 meses) está com preço unitário (R$ 220,00) bem acima do preço referencial (R$ 119,37) . Ademais, esse preço praticado no terceiro aditivo está acima até mesmo do que a empresa vinha praticando para o tipo de rádio em questão (R$ 145,00 no contrato originário e no primeiro e segundo aditivos, embora no segundo aditivo parte dos rádios desse modelo também foram cotados a R$ 220,00, conforme item 5.2 da Tabela 2.3) .'
A orientação jurisprudencial desta Corte é firme no sentido de que a existência de pareceres jurídicos, por si só, não isenta os gestores públicos de responsabilidade pelos atos praticados. Nessa toada, podem-se destacar, a título de ilustração, diversos precedentes do TCU:
a) em regra, pareceres técnicos e jurídicos não vinculam os gestores, os quais têm obrigação de analisar a correção do conteúdo desses documentos. O fato de o administrador seguir pareceres técnicos e jurídicos não o torna imune à responsabilização pelo TCU (Acórdão 1001/2015-TCU-Plenário, Relator Benjamin Zymler) ;
b) os pareceres técnicos e jurídicos não são vinculantes ao gestor, o que não significa ausência de responsabilidade daqueles que os firmam. Tem o administrador obrigação de examinar a correção dos pareceres, até mesmo para corrigir eventuais disfunções na administração (Acórdão 723/2005-TCU-Plenário. Relator Ubiratan Aguiar) ;
c) a existência de pareceres técnicos ou jurídicos somente afasta a responsabilidade do gestor quando a matéria for extremamente técnica e de difícil detecção pelo responsável (Acórdão 6414/2018-TCU-Primeira Câmara, Relator Weder de Oliveira e Acórdão 1738/2017-TCU-Primeira Câmara, Relator Bruno Dantas) ;
d) pareceres técnicos e jurídicos, em regra, não vinculam o administrador público, que tem a obrigação de analisar a correção do conteúdo desses documentos. A atuação do gestor com respaldo em parecer não exime a sua responsabilidade, a qual é aferida levando em consideração a legalidade, a legitimidade e a economicidade dos atos relacionados com a gestão de recursos públicos (Acórdão 2871/2014-TCU-Plenário, Relator José Jorge) ;
e) os pareceres técnico e jurídico favoráveis a determinado ajuste não retiram a responsabilidade do administrador público pela prática de ato irregular, uma vez que cabe ao gestor, em última instância, decidir sobre a legalidade, a conveniência e a oportunidade de efetivar as avenças sob sua administração, especialmente aquelas que vão gerar pagamentos em favor do particular (Acórdão 1922/2017-TCU-Plenário, Relator Marcos Bemquerer) ;
f) o fato de ter agido com respaldo em pareceres técnicos ou jurídicos não exime o gestor de ser responsabilizado pela prática de ato irregular, uma vez que a ele cabe, em última instância, tanto decidir sobre a conveniência e oportunidade de efetivar o procedimento administrativo, principalmente aqueles concernentes a contratações que vão gerar pagamentos, quanto atuar como o fiscal dos atos dos seus subordinados (Acórdão 1984/2014-TCU-Plenário, Relator José Mucio Monteiro) ;
g) o administrador público, ao seguir orientação de pareceres técnicos e jurídicos, deve verificar se o posicionamento externado está devidamente fundamentado, se defende tese aceitável e se está alicerçado em lição de doutrina ou de jurisprudência, sob pena de responder perante o TCU pela prática de atos irregulares (Acórdão 2706/2009-TCU-Plenário, Relator Walton Alencar Rodrigues) ;
h) a decisão adotada com base em pareceres técnicos não afasta, por si só, a responsabilidade da autoridade hierarquicamente superior por atos considerados irregulares, uma vez que o parecer técnico não vincula o gestor, que tem a obrigação de examinar a sua correção, em razão do dever legal de supervisão que lhe cabe (Acórdão 2781/2016-TCU-Plenário, Relator Benjamin Zymler) ;
i) o fato de ter agido com base em parecer jurídico não afasta a responsabilidade do gestor, pois a ele cabe a decisão sobre a prática do ato administrativo eventualmente danoso ao erário (Acórdão 5708/2013-TCU-Primeira Câmara, Relator José Mucio Monterio) .
Impende ressaltar que o Parecer UN-Repar/JU 025, de 3/9/2002 (peça 284, pp. 22/5) , que precedeu a celebração do 3º Aditivo ao Contrato 295.2.147.00-9, assinado em 19/9/2002 (peça 2, p. 144) , concluiu que 'o valor proposto pela contratada encontra-se adequado aos valores praticados pelo mercado, conforme demonstrou a consulente', ou seja, o jurídico apenas ratificou a suposta adequação do preço apresentado pela administração da refinaria, não aprofundando o exame da matéria, conforme segue (peça 284, pp. 22/4) :
'A Consulente solicita parecer com relação à negociação a ser realizada junto à Contratada COMTRAC ELETRÔNICA LTDA, para aumento do fornecimento de rádios transceptores dentro do escopo contratual. 
Informa que, embora tenha envidado esforços para obter urna negociação mais atrativa, a Contratada manteve os preços propostos inicialmente no valor de R$ 220,00 (duzentos e vinte reais) por equipamento adicional.
 (...) 
Verifica-se no item 5.4.3.4 do MPC [Manual de Procedimentos Contratuais] o Aditivo Contratual, que implique alteração do escopo, deverá acompanhar a justificativa comercial que comprove a oportunidade e necessidade, respeitado o princípio da economicidade, sic: 
'5.4.3.4 - Quando houver inclusão de itens na planilha, seus preços deverão ser objeto de justificativa comercial suficiente a restar respeitado o princípio da economicidade.'
Ora, nota-se nos documentos colocados à análise que o pleito da contratada guarda razoabilidade com o mercado e atende às necessidades da Petrobras. 
De outra sorte, verifica-se que, pelo procedimento licitatório, não houve outra empresa habilitada a fornecer os mesmos equipamentos e que atendesse os requisitos propostos no Edital.
Assim, não resta outra alternativa, senão efetivar a negociação com a contratada. 
Por outro lado, verifica-se que se encontra devidamente justificado, através de planilha, os elementos comerciais adequados ao mercado, em relação ao preço, já que o valor médio dos serviços varia entre R$ 191,86 e R$ 224,65.
Desse modo, conclui-se que o valor proposto pela contratada encontra-se adequado aos valores praticados pelo mercado, conforme demonstrou a consulente.'
Como se vê, o raciocínio adotado no parecer foi, pode-se dizer, simplista, e o MP de Contas não localizou, nestes autos, a planilha com 'os elementos comerciais adequados ao mercado, em relação ao preço, já que o valor médio dos serviços varia entre R$ 191,86 e R$ 224,65'.
O Aditivo 6 do Contrato 295.2.147.00-9, celebrado em 25/9/2007 (peça 11, p. 10) , segundo o memorial (peça 284, p. 16) , teve por base os Pareceres Jurídicos SPS/CSUL 233, de 24/8/2007 (peça 284, pp. 48/57) , e 239, de 9/11/2007 (peça 284, pp. 28/35) .
O Parecer 233/2007 não teve foco na análise dos preços aditivados, conforme se depreende da leitura de seu inteiro teor e da respectiva ementa (peça 284, p. 48) :
'Contrato - aditivo superior a 25% - radiocomunicação troncalizada - imprescindibilidade do objeto - impossibilidade de pronta substituição - situação anômala - possibilidade.'
De outra parte, o Parecer 239, de 9/11/2007, exarado posteriormente à assinatura do 6º aditamento ao contrato, também não se detém de forma aprofundada sobre a questão dos preços e tem a ementa que segue (peça 284, p. 28) :
'Prorrogação de contrato. Parecer anterior que deu pela inexistência de óbice jurídico para aditamento contratual ou para nova contratação, com dispensa de licitação. Nova contratação inviável conforme informações da Consulente. Estudo de Grupo de Trabalho que revela a necessidade de prorrogação. Ausência de óbice jurídico. Decisão gerencial.'
Essa manifestação jurídica contém, é verdade, relato no sentido de que 'o Grupo de Trabalho, visando garantir a vantajosidade do aditamento para a Companhia, buscou perante a contratada um abatimento nos preços praticados, sob o argumento de que boa parte de seus custos já teriam sido amortizados até esse momento da vigência do contrato, o que lhe possibilitaria reduzir os preços para o período de prorrogação. Nesse pleito, a Consulente obteve uma redução média de 20% nos preços da contratada'. Esta redução, contudo, não foi 'gratuita', consoante se observa a seguir (peça 284, p. 32) :
'3.4 Todavia, para que isto fosse possível necessitávamos de uma proposição da empresa que denotasse boa vontade desta e tornasse mais vantajoso à Petrobras permanecer contratando com a empresa. Diante desta argumentação, propôs a empresa COMTRAC ELETRÔNICA LTDA. um 'desconto total' na ordem de aproximadamente 20% nos valores até então praticados. Mas com previsão de verba de desembolso, a título de ressarcimento, por danos irreparáveis ou pelo extravio dos rádio-transceptores, conforme previsto no item 9 do Anexo 2 - Planilha de Preços, do novo contrato a ser firmado.'
Prosseguindo, esse Parecer 239/2007 destacou o seguinte (peça 284, p. 34) :
'É o Gestor, e não o JURÍDICO, quem detém o conhecimento técnico, o conhecimento de mercado e a fiscalização sobre as questões relativas à relação contratual, portanto, compete exclusivamente a ele e à autoridade superior, quando for o caso, tomar as decisões relativas às questões decorrentes do contrato. 
A apreciação jurídica da questão representa apenas um dos aspectos considerados na tomada das decisões. As decisões cabem ao Gestor, que é quem detém, afinal, conhecimento sobre todos os aspectos das questões surgidas durante a relação contratual. Em decorrência disso, o Gestor deve restar ciente de que é sua a responsabilidade pelas decisões tomadas. 
O Relatório do Grupo de Trabalho sugere, ao final, que o aditivo de prorrogação já preveja possibilidade de uma nova prorrogação, por igual período de 365 dias. Não se vislumbra tal necessidade. O contrato já prevê cláusula que autoriza a prorrogação contratual, não havendo necessidade de uma nova previsão nesse sentido no aditivo. 
Aliás, parece que previsão nesse sentido poderia indicar a possibilidade/vantajosidade de realização de um novo procedimento licitatório, em face do longo tempo estimado de prorrogação. Portanto, recomenda-se não se utilizar cláusula nesse sentido.'
Na visão do Ministério Público de Contas, mesmo à luz dos três pareceres jurídicos mencionados (25/2002, 233/2007 e 239/2007) , houve grave inobservância do dever de cuidado por parte dos srs. Rubens Eduardo Medeiros Novicki (ex-superintendente da Repar) e João Adolfo Oderich (então gerente geral da Repar) . A negociação que levou à obtenção do desconto de 20% pela Petrobras no 6º TA não mina essa conclusão.
Cabe ter presente que, a teor do disposto no ordenamento jurídico em vigor, não há direito subjetivo da empresa à prorrogação de contrato celebrado com o Poder Público, e sim mera expectativa de direito (Acórdão 776/2018-TCU-Plenário, Relator Vital do Rêgo e Acórdão 214/2017-TCU-Plenário, Relator Benjamin Zymler) . É, portanto, uma prerrogativa da administração, desde que observados os requisitos legais. 
Nessa linha, as alterações contratuais devem estar embasadas em pareceres e estudos técnicos pertinentes, nos quais reste caracterizada a superveniência dos fatos motivadores das alterações em relação à época da licitação (Acórdão 170/2018-TCU-Plenário, Relator Benjamin Zymler) .
Desse modo, considerando que cada ato de prorrogação equivale a uma renovação contratual (Acórdão 213/2017-TCU-Plenário, Relator Bruno Dantas) :
a) a prorrogação da vigência de contratos de natureza continuada não afasta a obrigação de se perseguir a situação mais vantajosa para a Administração. Logo, o gestor responsável deve avaliar se os preços e as condições existentes no momento da prorrogação são favoráveis à continuidade da avença (Acórdão 1047/2014-TCU-Plenário, Relator Benjamin Zymler) ;
b) a prorrogação de contratos de prestação de serviços executados de forma contínua só deve ser efetuada quando restar demonstrado que tal opção assegura a obtenção de condições e preços mais vantajosos para a Administração, o que deve ser evidenciado com a realização de pesquisa de mercado para serviços similares, devendo ser incluídos nos autos do respectivo processo administrativo os documentos que fundamentem a decisão (Acórdão 3351/2011-TCU-Segunda Câmara, Relator Aroldo Cedraz) ;
c) na demonstração da vantajosidade de eventual prorrogação de contrato, devem ser utilizadas fontes diversificadas de pesquisa de preços (Acórdão 1445/2015-TCU-Plenário, Relator Vital do Rêgo) ;
d) a definição do preço de referência constitui etapa fundamental da prorrogação, uma vez que a manutenção de condições vantajosas para a Administração é requisito para prorrogação de contratos de prestação de serviços contínuos (art. 57, inciso II, da Lei 8.666/1993 e art. 31, caput, da Lei 13.303/2016) (Acórdão 120/2018-TCU-Plenário, Relator Bruno Dantas) .
No caso concreto, como se viu, o 3º e o 6º Termos Aditivos foram pactuados sem as necessárias cautelas quanto aos valores firmados. 
O longo desenrolar do presente processo no âmbito desta Corte (catorze anos) é a prova cabal de que os devidos cuidados não foram adotados pelos gestores na época da celebração do contrato e de seus aditamentos, tanto que somente agora, em grau de recurso de revisão, os recorrentes trouxeram aos autos estudos elaborados em 2017 (peça 252, pp. 72/89) e em 2018 (peça 252, pp. 46/71) , para, com base em uma cesta de contratos firmados com a Teleglobal Digital no período de 2000 a 2008 (peça 280, p. 2) , tentar comprovar a ausência de superfaturamento no curso da execução do Contrato 295.2.147.00-9, de 26/10/2000 (peça 1, pp. 121/33) , e de seus aditivos, firmados com a Comtrac Eletrônica, os quais tinham por objeto a execução dos serviços de locação, de instalação e de manutenção de sistema de radiocomunicação troncalizado para a Refinaria Presidente Getúlio Vargas.
Conclui-se, pois, a presente análise relembrando que os licitantes, sob risco de responderem por superfaturamento em solidariedade com os agentes públicos, têm a obrigação de oferecer preços que reflitam os paradigmas de mercado (Acórdão 183/2019-TCU-Plenário, 1.455/2018-Plenário e 1.959/2017-Plenário, Relator Benjamin Zymler) ."
	É o Relatório.

Carlos Roberto de Siqueira Castro (20.015/OAB-DF) e outros;

Procurador Júlio Marcelo de Oliveira.

TOMADA DE CONTAS ESPECIAL. CONVERSÃO DE RELATÓRIO DE AUDITORIA. FISCOBRAS 2005. PETROBRAS. REFINARIA GETÚLIO VARGAS. SISTEMA DE RADIOCOMUNICAÇÃO TRONCOLIZADO. SUPERFATURAMENTO. DÉBITO. MULTA. RECURSOS DE RECONSIDERAÇÃO PROVIDOS PARCIALMENTE PARA DISTRIBUIR A RESPONSABILIDADE SEGUNDO AS CONDUTAS PRATICADAS POR CADA AGENTE. EMBARGOS DE DECLARAÇÃO PARCIALMENTE ACOLHIDOS PARA ADEQUAR O CRITÉRIO DO CÁLCULO DO SOBREPREÇO. RECURSO DE REVISÃO. SOBREPREÇO APURADO COM BASE EM UM ÚNICO CONTRATO PARADIGMA. ESTUDOS TÉCNICOS REALIZADOS PELA PETROBRAS, BASEADOS EM NOVE CONTRATOS DE OBJETO SIMILAR, CONCLUINDO PELA INADEQUAÇÃO DO PARADIGMA UTILIZADO. INADEQUAÇÕES NA METODOLOGIA ADOTADA PELA PETROBRAS. POSSIBILIDADE DE USO DOS DADOS CONTRATUAIS PARA CONSIDERAÇÃO DE UMA CESTA DE CONTRATOS, MAIS REPRESENTATIVA DO MERCADO. REANÁLISE DO SOBREPREÇO COM BASE NA MEDIANA DOS PREÇOS DA CESTA. VALORES CONTRATADOS COMPATÍVEIS COM O NOVO REFERENCIAL, EXCETO QUANTO AOS TECEIRO E SEXTO ADITIVOS. REDUÇÃO DO DÉBITO E DA MULTA. ELISÃO DA RESPONSABILDADE QUANTO AO CONTRATO ORIGINAL E AOS DEMAIS ADITIVOS. PROVIMENTO PARCIAL DO RECURSO.

TOMADA DE CONTAS ESPECIAL (TCE)

Secretaria de Recursos (Serur); Secretaria de Controle Externo de Tomada de Contas Especial (SecexTCE).

Em apreciação recurso de revisão interposto conjuntamente por João Adolfo Oderich, então Gerente Geral da Refinaria Getúlio Vargas (Repar) , por Rubens Eduardo Medeiros Novicki, ex-Superintendente da Repar, e por Antônio Cesar Pace, Demerval Cortelleti Junior e Wilson Kreft, membros da Comissão de Licitação, contra o Acórdão 1687/2012-TCU-Plenário e suas modificações posteriores. Por intermédio desse decisum, os recorrentes tiveram suas contas julgadas irregulares com imputação de débito e cominação de multa.
Cuidam os autos, em sua origem, de tomada de contas especial (TCE) autuada por força do Acórdão 1501/2006-TCU-Plenário, mediante conversão de processo de auditoria realizada nas obras de modernização e adequação da Refinaria Presidente Getúlio Vargas (Repar) , da Petrobras, situada no Estado do Paraná (Fiscobras 2005, TC Processo 008.467/2005-9) . 
No processo acima referenciado, foram verificados indícios de sobrepreço no Contrato 295.2.147.00-9, celebrado com a empresa Comtrac Eletrônica Ltda. (atualmente Comtrac Eletrônica EIRELI) para a locação, instalação e manutenção de sistema de radiocomunicação troncalizado. Em face disso, o Tribunal determinou a conversão do TC Processo 008.467/2005-9 em TCE para a realização da citação dos responsáveis.
Analisadas as alegações de defesa, por meio do Acórdão 1687/2012-TCU-Plenário (Rel. Ministro Aroldo Cedraz) , os recorrentes foram condenados ao dano apurado, decorrente do sobrepreço verificado no Contrato 295.2.147.00-9, adotando-se, como preço paradigma de mercado, os valores praticados em contratação semelhante firmada pela Petrobras na Refinaria Presidente Bernardes, de Cubatão/SP (RPBC) . 
Reproduzo, por sua clareza, o seguinte excerto do voto condutor do Acórdão 2734/2017-TCU-Plenário (Rel. Ministro Benjamin Zymler) , que expôs a metodologia utilizada pelo Acórdão 1687/2012-TCU-Plenário para quantificação do dano:
"21. Na RPBC, a locação dos equipamentos foi contratada por R$ 1.617.307,20, valor acumulado que correspondeu a sessenta meses de aluguel (mesmo prazo da Repar) . A Secex/PR então excluiu os gastos fixos (estação central/repetidoras e o sistema de energia nobreak, no total de R$ 147.000,00) e dividiu o saldo [remanescente] (R$ 1.470.307,20) pela quantidade de rádios (com e sem teclado) disponibilizados ao longo desses cinco anos (14.880 = R$ 248 rádios/mês * 60 meses) , obtendo a média ponderada de R$ 98,81/rádio. Esse número corresponde ao gasto médio por rádio praticado na RPBC. 
22. Tal valor (R$ 98,81/rádio) foi adotado como paradigma pela unidade técnica. Multiplicou-se esse número pela quantidade de transceptores do contrato da Repar e somou-se esse resultado aos gastos fixos mencionados no parágrafo anterior. Nos poucos itens inexistentes no contrato da RPBC (que envolviam a substituição de aparelhos danificados e que correspondiam a tão somente 1,25% do total inicial do contrato da Repar) , a Secex/PR considerou adequados os preços apresentados pela empresa Comtrac. 
23. O débito decorreu da diferença entre o preço final do contrato/aditivos na Repar e o valor paradigma calculado nos moldes do parágrafo anterior."
Para o cálculo do sobrepreço, portanto, o TCU adotou como paradigma os preços contratados com outra empresa na RPBC, por entender que os recursos básicos (estação base, sistema de gerenciamento, nobreaks, instalação e comissionamento, legalização, operação assistida, manutenção, dentre outros) seriam praticamente os mesmos para as duas refinarias (RPBC e Repar) , diferindo tão somente na quantidade de transceptores (rádios) com e sem teclado. 
O débito foi, então, calculado com base no critério de preço médio por rádio, obtido pela comparação, entre os contratos firmados pelas duas refinarias, do custo total de locação dividido pelo número de terminais (rádios) . Dessa forma obteve-se um custo médio por terminal.
Posteriormente à condenação, foram proferidos os seguintes julgados:
2.1. Acórdão 3006/2015-TCU-Plenário (Rel. Ministro Benjamin Zymler) : deu provimento parcial a recursos de reconsideração interpostos contra a decisão condenatória, alterando os itens 9.2 e 9.3, de modo a adequar a responsabilidade pelo débito à conduta praticada por responsável;
2.2. Acórdão 2734/2017-TCU-Plenário (Rel. Ministro Benjamin Zymler) : acolheu parcialmente embargos declaratórios opostos contra o Acórdão 3006/2015-TCU-Plenário, conferindo-lhes efeitos infringentes para alterar a forma de quantificação do dano, reduzindo o débito e, por consequência, a multa aplicada aos responsáveis. Em rápida síntese, alterou-se a metodologia anterior (Acórdão 1687/2012-TCU-Plenário) - que comparou o custo médio por equipamento do contrato da Repar com o custo médio por equipamento do contrato da RPBC (avaliação expedita) - para uma avaliação mais aprofundada, cotejando-se os custos item a item dos referidos contratos. Desse modo, reduziu-se o superfaturamento inicial, estimado em R$ 454.594,70, para R$ 423.727,80 (valores históricos) ; 
2.3. Acórdão 1206/2018-TCU-Plenário (Rel. Ministro Augusto Nardes) : corrigiu erros materiais presentes nas deliberações.
Em resumo, a condenação impugnada decorreu do Acórdão 1687/2012-TCU-Plenário (peça 6, p. 34-36) , com a divisão de responsabilidades fixada pelo Acórdão 3006/2015-TCU-Plenário (peça 116) e com a nova metodologia de quantificação do dano adotada pelo Acórdão 2734/2017-TCU-Plenário (peça 199) . Essa metodologia abandonou o critério de preço médio por rádio e passou a realizar o confronto, item a item, da planilha de preços praticados pela Repar com a planilha do contrato paradigma, celebrado pela RPBC.
Nesta oportunidade, os recorrentes buscam impugnar a decisão desta Corte aduzindo, em síntese: 
2.4. a ausência de dano, questionando, para tanto, a referência de preço de mercado adotada; 
2.5. as recentes alterações introduzidas na Lei de Introdução às Normas do Direito Brasileiro (LINDB) , as quais condicionam a responsabilização do agente público à existência de dolo ou erro grosseiro e exigem que sejam sopesados os obstáculos e dificuldades reais do caso. 
Examinadas as razões recursais, a Serur propõe, em pareceres uniformes, dar provimento parcial ao recurso de revisão para promover as seguintes alterações no Acórdão 2734/2017-TCU-Plenário:
"a) exclusão do débito imputado pelo item 9.2.1, relativo ao contrato original, com o julgamento pela regularidade com ressalva das contas de Antônio Cesar Pace, Wilson Kreft e Demerval Cortelleti Junior, responsabilizados exclusivamente pelo débito objeto desse item, e com a exclusão das multas que lhe foram aplicadas pelo item 9.3.1;
b) exclusão, no item 9.2.2, das parcelas de débito associadas aos aditivos 1 e 2, reduzindo-se de 38,62% para 4,54% o percentual de superfaturamento relativo ao aditivo 3;
c) exclusão, no item 9.2.3, das parcelas de débito associadas aos aditivos 4 e 5, reduzindo-se de 37,79% para 2,78% o percentual de superfaturamento a ser aplicado às parcelas relativas ao aditivo 6;
d) subsistência do julgamento pela irregularidade das contas de João Adolfo Oderich, Rubens Eduardo Medeiros Novicki e Comtrac Eletrônica EIRELI, reduzindo-se, porém, as multas aplicadas pelos itens 9.3.2, 9.3.3 e 9.3.4, para que guardem proporcionalidade com o débito remanescente dos itens 9.2.2 e 9.2.3."
Após a análise da Serur, os recorrentes apresentaram teses adicionais em memoriais, das quais importa mencionar: 
2.6. a necessidade de arquivamento da TCE, com base no art. 7º, inciso III da IN-TCU 71/2012; 
2.7. a inexistência de dano, em face dos percentuais encontrados pela Secretaria de Recursos (2,78% e 4,54%) , os quais seriam insuficientes para caracterizarem superfaturamento, refletindo tão somente uma mera variação natural dos preços de mercado.
O Ministério Público de Contas (MPTCU) , em parecer de lavra do Procurador Júlio Marcelo de Oliveira, anuiu à proposta da unidade instrutora. Acrescentou, ainda, que "as razões aduzidas no memorial não têm força bastante para dar ensejo ao provimento total do recurso de revisão".
II
Preliminarmente, ratifico o despacho exarado no sentido de que o presente recurso deve ser conhecido, por preencher os requisitos de admissibilidade previstos na Lei 8.443/1992.
Quanto ao mérito, concordo com a análise empreendida pela secretaria especializada, transcrita no relatório precedente, bem como com a manifestação do MPTCU, as quais enfrentaram com propriedade cada um dos argumentos apresentados pelos recorrentes, razão pela qual incorporo seus fundamentos às minhas razões de decidir.
III
Em relação à primeira tese recursal, os recorrentes buscam afastar o débito apresentando dois estudos elaborados pela Petrobras. 
O primeiro aborda a inadequação do referencial de preço utilizado pelo Tribunal na ocasião da decisão recorrida, já que os valores do contrato paradigma, celebrado pela RPBC com a Teleglobal Digital S.A, seriam significativamente inferiores àqueles que a mesma empresa passou a praticar em contratos subsequentes. Para tanto, procedeu-se à comparação dos preços de locação de rádio fixados em nove contratos celebrados por unidades da Petrobras com a Teleglobal Digital S.A.
Conforme informa a unidade instrutora, as conclusões desse estudo centraram-se nos preços do rádio portátil (com e sem teclado) , afirmando-se que o contrato paradigma, da RPBC, estaria com preços subestimados em relação aos demais ajustes examinados, conforme os valores a seguir transcritos:
"35. Mais especificamente, aponta-se que o preço do rádio portátil sem teclado no contrato de referência foi de R$ 69,56, enquanto variou, nos demais contratos, de R$ 110,55 a R$ 193,46.
36. Já o rádio com teclado teve o preço de R$ 92,52 no contrato de referência, variando, nos outros contratos, de R$ 118,65 a R$ 202,26."
O segundo estudo realizado pela Petrobras, em complementação ao primeiro, teve por objetivo comparar os preços de locação de rádio portátil entre o contrato 295.2.147.00-9 na Repar, objeto desta TCE, e os demais contratos com a Teleglobal Digital S.A., apresentados no primeiro estudo. 
Nesse segundo estudo, a Petrobras concluiu que o preço do contrato celebrado pela Repar, objeto da presente TCE, foi o segundo menor entre os demais contratos analisados nos dois estudos, conforme informa a Serur:
"42. Mais precisamente, indica-se que o preço de locação do rádio portátil sem teclado foi de R$ 69,56 no contrato paradigma, da RPBC; de R$ 87,76 no contrato da Repar, objeto desta TCE; e variou de R$ 110,55 a R$ 193,46 nos demais contratos. Já o preço do rádio portátil com teclado foi de R$ 92,52 no contrato referência; R$ 106,38 no contrato da Repar, variando, nos demais contratos, de R$ 118,65 a R$ 202,26." 
Sintetizados os argumentos recursais referentes ao dano, acolho as conclusões da unidade técnica especializada, no sentido de que, na impossibilidade de obtenção de preços de referência nos sistemas oficiais (Sicro, Sinapi etc.) , a pesquisa de preços deve possuir amplitude suficiente de forma a minimizar a influência de eventuais contratações atípicas, possibilitando, assim, a obtenção de referenciais representativos e, por conseguinte, a adequada estimativa do valor de mercado.
Essa prática coaduna-se com a lógica de que a reparação incide em razão dos seus efeitos danosos, proporcional, portanto, ao prejuízo causado, bem como com a racionalidade disposta no art. 210, inciso II, do Regimento Interno do TCU, para o qual, na estimativa do débito, se deve adotar metodologia confiável, de forma a apurar a quantia que seguramente não exceda o real valor devido.
Nesse contexto, considero adequada a utilização das nove contratações apresentadas no primeiro estudo da Petrobras para fins de estimativa do preço referencial de mercado, as quais possuem condições similares às do contrato sob exame. A utilização dessa cesta de contratações mostra-se mais razoável e segura do que adotar somente um desse contratos como referência, metodologia utilizada na decisão condenatória.
Reputo igualmente adequadas as correções metodológicas propostas pela unidade instrutora em relação aos estudos promovidos pela Petrobras, no sentido de: 
2.8. ajustar o preço unitário de alguns itens (item 64 do relatório que antecede este voto) ; 
2.9. não realizar ajustes nos preços contratados sob o injustificado argumento de equalizar condições contratuais referentes (a) à previsão de técnico residente e (b) à disponibilização de equipamentos para contingências (itens 69-78 do relatório) ;
2.10. considerar o custo da bateria adicional, de forma a uniformizar as especificações a serem confrontadas (conforme descrito nos itens 89-100 do relatório) 
2.11. cotejar os preços pactuados item a item, em consonância com a metodologia adotada pelo Acórdão 2734/2017-TCU-Plenário, e não por meio do custo médio por equipamento, avaliação expedita que havia sido utilizada na decisão condenatória original, Acórdão 1687/2012-TCU-Plenário (itens 80 e 81 do relatório) .
2.12. utilizar, como referência, a mediana dos preços, critério adotado em sistemas referenciais, tais como Sicro e Sinapi, também previsto na IN MP 5/2014 e mais adequado a situações em que há valores significativamente discrepantes (amostra heterogênea) , hipótese em que exprime melhor o ponto médio da amostra, quando comparado à média aritmética;
2.13. adotar, como data de referência para a comparação dos preços (data-base para o deflacionamento dos valores) , a data de apresentação das propostas;
2.14. adotar, como critério de correção dos valores, a cotação do dólar, tendo em vista o objeto dos contratos se referir à locação de equipamentos importados (itens 82-88 do relatório) .
Com base nessas premissas, no contrato original foi verificado sobrepreço em um único componente, transceptor sem teclado - modelo 1, cujo preço unitário pactuado (R$ 145,00) estava acima do preço de referência (R$ 119,37) . Contudo, o sobrepreço desse componente foi compensado pelo subpreço nos demais. 
Em consequência à insubsistência desse débito, a unidade instrutora propôs afastar a responsabilidade dos membros da comissão de licitação, Antônio Cesar Pace, Demerval Cortelleti Junior e Wilson Kref (item 119 do relatório) , conclusão à qual me alinho.
No primeiro termo aditivo, esse mesmo item, transceptor sem teclado - modelo 1, foi o único a apresentar sobrepreço, sendo pactuado pelo mesmo valor previsto no contrato original (R$ 145,00) e acrescido em 37 unidades às 60 inicialmente previstas. 
Nesse aditivo, diferentemente do contrato original, não houve compensação pelo subpreço dos demais itens - o total acrescido pelo aditivo para os 60 meses de contrato, R$ 427.260,00, superou o acréscimo admissível com base nos preços referenciais, R$ 398.110,80. Contudo, como essa alteração contratual foi executada juntamente com os itens inicialmente previstos, o sobrepreço foi compensado pelo subpreço do contrato original, conforme exposto a seguir:
	Ajuste
	Sobrepreço (R$) 
	Subpreço (R$) 

	Contrato original
		117.340,75

	1º aditivo
	29.149,20
	
	Total acumulado após o 1º aditivo
		88.191,55

No segundo termo aditivo foram acrescidos:
2.15. transceptor sem teclado - modelo 1, 5 unidades ao preço unitário de R$ 145,00, sendo o preço de referência R$ 119,37;  
2.16. transceptor portátil sem teclado, 47 unidades ao preço unitário de R$ 220,00, sendo preço de referência R$ 119,37.
A Serur explica que o item transceptor portátil sem teclado foi incorporado ao contrato sem a especificação detalhada do equipamento. Contudo, como havia no aditivo referência expressa a rádio "portátil sem teclado", atribuiu-se a ele esse preço de referência, mantendo-se, assim, o mesmo entendimento adotado pelo acórdão condenatório (item 131 do relatório) .
Considerando o acumulado de três meses, obteve-se o sobrepreço total do 2º aditivo no valor de R$14.573,28. Esse valor foi absorvido pelo subpreço até então acumulado pelo contrato original e 1º aditivo, da seguinte forma:
	Ajuste
	Sobrepreço (R$) 
	Subpreço (R$) 

	Total acumulado após o 1º aditivo
		88.191,55

	2º aditivo
	14.573,28
	
	Total acumulado após o 2º aditivo
		73.618,27

No terceiro termo aditivo, ao contrário dos anteriores, apurou-se sobrepreço no total acumulado. 
Por meio dessa alteração contratual, foram acrescidas 55 unidades de transceptor portátil sem teclado - modelo 1 ao preço unitário de R$ 220,00. Assim, considerando-se o preço de referência, R$ 119,27 e o período, 31 meses, obteve-se o sobrepreço total do 3º aditivo no valor de R$ 171.574,15.
O total acumulado após o 3° aditivo, considerados o contrato original e os demais aditivos, ficou assim:
	Ajuste
	Sobrepreço (R$) 
	Subpreço (R$) 

	Total acumulado após o 2º aditivo
		73.618,27

	3º aditivo
	171.574,15
	
	Total acumulado após o 3º aditivo
	97.955,88
	
A partir do valor global do contrato após o terceiro termo aditivo, R$ 2.158.280,00, a Serur apontou o percentual de sobrepreço da ordem de 4,54%, bem inferior ao percentual considerado no acórdão condenatório, 41,21%. 
Conforme destacou a unidade instrutora, todo sobrepreço verificado no terceiro termo aditivo refere-se ao incremento de um único item, transceptor portátil sem teclado - modelo 1 (peça 2, p. 143) , ao preço unitário de R$ 220,00, quando o valor de referência obtido foi de R$ 119,37. Esse preço firmado no terceiro aditivo é, inclusive, superior ao que a empresa havia pactuado originalmente, R$ 145,00, fato que corrobora a evidência de que houve majoração injustificada do valor pactuado. Apesar do baixo percentual em face do acumulado contratado, se considerado somente esse aditivo, obtém-se um sobrepreço da ordem de 45,75%.
Calculado o superfaturamento relativo a esse percentual de sobrepreço, a Serur propôs responsabilizar pelo ressarcimento dos valores apurados, solidariamente, a contratada (empresa Comtrac) e Rubens Eduardo Medeiros Novicki (Superintendente da Repar e signatário do terceiro aditivo) , mantendo, desse modo, a mesma divisão de responsabilidades fixada pelo Acórdão 3006/2015-TCU-Plenário, conclusão à qual anuo.
Nos quarto e quinto termos aditivos, houve o acréscimo de diversos itens, os quais, de acordo com os novos preços de referência, não estavam acima do valor de mercado. 
O quinto termo aditivo apresentou uma particularidade. Conforme informou a Seru (item 150 do relatório) , o total acumulado do contrato após o 5º aditivo corresponde ao somatório deste aditivo com o total acumulado após o 3º aditivo, e não ao total acumulado após o 4º aditivo. Isso porque, ao contrário dos demais, o 5º aditivo não acrescentou itens ao contrato acumulado, substituindo apenas a planilha do 4º aditivo, cujo acréscimo era em relação ao terceiro.
Em face da inobservância de sobrepreço nesses aditivos, a Serur propôs a exclusão das parcelas correspondentes do débito, conclusão que acolho.
No sexto termo aditivo, o sobrepreço de alguns itens não foi inteiramente compensado pelo subpreço dos demais. Assim, considerando o total acumulado do contrato após o 6º aditivo, R$ 4.940.605,69, e o valor global de referência, R$ 4.803.237,06, obteve-se o sobrepreço acumulado após o 6º aditivo no valor de R$ 137.368,63, correspondente a 2,78%, igualmente inferior ao percentual apurado pelo acórdão condenatório, 40,88%. Analisando somente este aditivo, obtém-se um percentual de sobrepreço de 19,32%. 
Assim, com base nos novos valores referenciais registrados nas tabelas 2.1 a 2.5, 2.7 e 2.9 do relatório que antecede este voto, melhor detalhados na memória de cálculo de peça 280, anuo às análises da Serur no sentido de que:
2.17. inexiste sobrepreço no contrato original, devendo-se, portanto, excluir o débito imputado pelo item 9.2.1 do Acórdão 2734/2017-TCU-Plenário, com o consequente julgamento pela regularidade com ressalva das contas de Antônio Cesar Pace, Wilson Kreft e Demerval Cortelleti Junior (membros da Comissão de Licitação) , responsabilizados exclusivamente pelo débito objeto desse item, e com a exclusão das multas que lhe foram aplicadas pelo item 9.3.1;
2.18. inexiste sobrepreço decorrente dos primeiro e segundo termos aditivos, devendo-se excluir do débito imputado pelo item 9.2.2 do Acórdão 2734/2017-TCU-Plenário (que engloba os aditivos 1 a 3) as parcelas correspondentes;
2.19. deve-se reduzir para 4,54% o percentual de superfaturamento relativo ao terceiro termo aditivo, alterando-se, por consequência, o item 9.2.2 do Acórdão 2734/2017-TCU-Plenário, que passará a contar com a seguinte composição:
	Data
	Valor
	Data
	Valor

	26/11/2004
	 972,78 
	28/03/2005
	 2.909,87 

	27/12/2004
	 2.943,91 
	25/04/2005
	 2.921,22 

	30/12/2004
	 2.943,91 
	02/06/2005
	 2.989,31 

	28/01/2005
	 2.943,91 
	04/07/2005
	 2.989,31 

	07/03/2005
	 2.898,52 
	26/07/2005
	 566,55 

	 (Valor histórico total: R$ 25.079,29) 

2.20. inexiste sobrepreço decorrente dos quarto e quinto termos aditivos, devendo-se excluir do débito imputado pelo item 9.2.3 do Acórdão 2734/2017-TCU-Plenário (que abrange os aditivos 4 a 6) , as parcelas correspondentes;
2.21. deve-se reduzir para 2,78% o percentual de superfaturamento relativo ao sexto termo aditivo, alterando-se, por consequência, o item 9.2.3 do Acórdão 2734/2017-TCU-Plenário, que passará a contar com a seguinte composição:
	Data
	Valor
	Data
	Valor
	Data
	Valor

	28/12/2007
	 5.001,63 
	13/05/2008
	 1.622,12 
	29/08/2008
	 271,12 

	28/01/2008
	 3.118,02 
	26/05/2008
	 832,73 
	25/08/2008
	 2.252,62 

	25/02/2008
	 3.196,82 
	25/06/2008
	 3.026,10 
	24/09/2008
	 1.799,74 

	26/03/2008
	 3.196,82 
	25/07/2008
	 3.026,10 
	25/09/2008
	 1.360,34 

	25/04/2008
	 3.568,79 
	02/09/2008
	 584,11 
	31/10/2008
	 867,72 

	 (Valor histórico total: R$ 33.724,78) 

2.22. devem-se reduzir as multas aplicadas pelos itens 9.3.2, 9.3.3 e 9.3.4, para que guardem proporcionalidade com o débito remanescente dos itens 9.2.2 e 9.2.3.
A forma de quantificação dos valores devidos (itens 25.3 e 25.5) está detalhada nos itens 159 a 189 do relatório que antecede este voto.
Com relação às multas, considerando os valores imputados aos responsáveis pelos itens 9.3.2 a 9.3.4 da decisão recorrida - R$ 19.000,00 para a empresa Comtrac, R$ 9.000,00 para Rubens Eduardo Medeiros Novicki e R$ 10.000,00 para João Adolfo Oderich - bem como a redução substancial do valor da condenação em decorrência da alteração do sobrepreço apurado, fixo a multa nos seguintes valores:
2.23. Comtrac Eletrônica EIRELI: R$ 5.000,00;
2.24. Rubens Eduardo Medeiros Novicki: R$ 2.500,00;
2.25. João Adolfo Oderich: R$ 2.500,00.
Ressalto que, não obstante a expressiva redução do débito e o respectivo efeito sobre a multa prevista no art. 57 da Lei Orgânica do TCU, a qual deve ser proporcional a ele, a dosimetria em questão não pode alcançar valores irrisórios, que descaracterizem a função preventiva da sanção, de caráter pedagógico, de forma inibir condutas assemelhadas no âmbito da entidade, bem como de toda a Administração Pública.
IV
Com relação às teses adicionais, apresentadas em memoriais à peça 284, reproduzo, por sua clareza quanto ao tema, os seguintes entendimentos registrados no Acórdão 689/2015-TCU-Plenário, de relatoria do Ministro Walton Alencar Rodrigues:
2.26. O direito da parte de juntar documento novo encerra-se com o término da etapa de instrução, nos termos do art. 160, § 1º, do Regimento Interno. 
2.27. Os documentos e informações trazidos aos autos depois de concluída a etapa de instrução constituem memorial, nos termos do art. 160, § 3º, do Regimento Interno, e não ensejam o retorno processo à unidade técnica ou ao Ministério Público, para nova manifestação. 
2.28. O teor do memorial previsto no art. 160, § 3º, do Regimento Interno, pode ser considerado ou ignorado pelo relator, a seu exclusivo juízo, sem que a negativa represente prejuízo à defesa ou nulidade da deliberação proferida, porque essa peça, de caráter meramente informativo, não se confunde com aquela prevista no art. 454, § 3º, do CPC. 
2.29. Não é cabível a aplicação analógica das disposições pertencentes à prova do processo civil ao processo de controle externo, porque a Lei Orgânica e o Regimento Interno do TCU dispõem, exaustivamente, acerca dos meios de prova disponíveis aos responsáveis
Ressalto, adicionalmente, que dar tratamento diverso aos memoriais significaria ampliar sobremaneira a dialética recursal, para além dos procedimentos já previstos na Lei Orgânica e no Regimento Interno desta Corte. Contudo, em respeito aos princípios do contraditório e da ampla defesa, verifico que os argumentos trazidos não afastam as conclusões apresentadas com base nos elementos já constantes dos autos. Manifesto-me brevemente quanto a duas questões, relativas à:
2.30. necessidade de arquivamento da TCE, com base no art. 7º, inciso III da IN-TCU 71/2012; e 
2.31. inexistência de dano, em face dos percentuais encontrados pela Serur (2,78% e 4,54%) .
Em relação à primeira tese, o mencionado art. 7º, inciso III da IN-TCU 71/2012 dispõe sobre a hipótese de extinção do processo de TCE, sem julgamento do mérito, como o consequente arquivamento dos autos, antes do encaminhamento deste ao Tribunal. Trata, como se pode observar, de situação totalmente distinta da que ora se examina, em que já houve a condenação dos responsáveis e se aprecia recurso de revisão. Não faria sentido, portanto, em face de uma alegada racionalidade administrativa ou economia processual, arquivar os autos de um processo em que houve diversas decisões válidas, inclusive em embargos declaratórios e recurso de reconsideração, tendo sido superadas todas as etapas processuais, ao fim das quais remanesceu um valor a ser ressarcido.
Ademais, a extinção do presente feito é expressamente vedada pelo § 1º do art. 19 da mesma instrução normativa, segundo o qual, instaurada a TCE e citados os responsáveis (atos processuais já realizados) , não se lhe admitirá o arquivamento, mesmo na hipótese de o valor apurado como débito ser inferior ao limite de R$ 100.000,00.
Quanto ao argumento de que os baixos percentuais descaracterizariam o dano, ressalto que o Tribunal não adota uma margem de erro ou limite de tolerância, dentro do qual não haveria sobrepreço, mas tão somente variação natural dos preços de mercado. Assim, mesmo nas hipóteses em que não há um referencial oficial, será válida a estimativa dos valores paradigma de mercado e, por conseguinte, o superfaturamento apurado a partir dos pagamentos que superem essas referências, desde que seja adotada uma metodologia criteriosa, confiável e segura, como no caso em exame. 
No mesmo sentido se manifestou o MPTCU, mencionando precedentes desta Corte que não admitem margem de tolerância de sobrepreço, ressalvadas situações excepcionais, as quais, por óbvio, devem ser tratadas de acordo com suas particularidades (Acórdãos 1.894/2011, 1.155/2012, 3.095/2014, 2.132/2015 e 3.021/2015, todos do Plenário) .
Transcrevo, por oportuno, os seguintes excertos da jurisprudência do TCU, os quais corroboram a tese adotada:
Acórdão 1894/2011-TCU-Plenário, Rel. Ministro Raimundo Carreiro
"Afirmou também o representante legal da empresa contratada que, considerando a supressão no contrato do item "Trilho para porteiner/3º trilho para guindastes antigos", mesmo admitindo o sobrepreço hoje existente de R$ 10.741.770,31, este 'representa aproximadamente 9,50% do valor global da contratação, percentual este ainda dentro da margem de variação aceita pelo CONFEA e também por inúmeros julgados dessa C. Corte de Contas'. Essa generalização foi prontamente repudiada pelo Ministro José Jorge na sessão plenária da semana passada, que deixou assente que cada caso deve ser analisado à luz das particularidades que apresenta. Manifesto a minha concordância com esse pensamento: este Tribunal pode, eventualmente, admitir preços de determinados itens acima dos referenciais de preços oficiais em situações comprovadamente justificadas; jamais estabeleceu um limite 'tolerável' de sobrepreço global em um determinado empreendimento." (destacou-se) 
Acórdão 3095/2014-TCU-Plenário, Rel. Walton Alencar Rodrigues
"Não existe percentual tolerável de sobrepreço global. Os valores pagos pelas compras e contratações da Administração não podem exceder os preços de mercado, cujos valores máximos, no caso da contratação de obras e serviços de engenharia, estão indicados no SICRO e no SINAPI. A cobrança de valores excedentes é ilegal e merece a firme repulsa desta Corte de Contas, cuja atuação se pauta, entre outros, pelos princípios da legalidade e da indisponibilidade do interesse público.
Somente é admissível que um empreendimento seja contratado por valores superiores aos obtidos a partir da utilização dos sistemas referencias de preço oficiais ante a presença de condições extraordinárias que assim justifiquem, o que não está demonstrado nestes autos." (destacou-se) 
Acórdão 1155/2012-TCU-Plenário, Rel. Ministro Walton Alencar Rodrigues
"Também não procede o argumento da recorrente, no sentido de que, por representar percentual insignificante em relação ao valor global da contratação (R$ 125.902.307,88) , o sobrepreço apontado pelo TCU encontra-se dentro da faixa de aceitação e reflete oscilações normais de mercado. 
Na verdade, não existe percentual de sobrepreço aceitável. A Lei define os preços máximos das obras e serviços contratados pela Administração. Valores excedentes são ilegais e devem ser rejeitados por esta Corte, cuja atuação se pauta, entre outros, pelos princípios da legalidade e da indisponibilidade do interesse público." (destacou-se) 
Acórdão 1637/2016-TCU-Plenário, Rel. Ministro Benjamin Zymler
"Enfatizo, ainda assim, que me parece mais acertada a linha adotada em recentes julgados desta Corte de Contas, a exemplo dos Acórdão 1055/2012-TCU-Plenário e 3.095/2014-Plenário, que rejeitam veementemente a alegação de que deva ser admitido qualquer percentual de sobrepreço. Não existe percentual tolerável de sobrepreço global, de forma que somente é admissível contratar obras por valores superiores aos correspondentes obtidos nos sistemas referenciais de preço oficiais se presentes condições extraordinárias, devidamente justificadas no procedimento administrativo, o que não se verifica no presente caso." (destacou-se) 
No caso em exame, não houve restrição metodológica ou imprecisões na determinação dos valores referenciais. O sobrepreço foi apurado a partir de uma ampla cesta de contratos, os quais, selecionados pela própria Petrobras em face das similaridades com o ajuste ora analisado, possibilitaram a obtenção de referências seguras e representativas dos preços de mercado. Nessas circunstâncias, repito, não há que se falar em tolerância de sobrepreço com base no argumento de variação normal de mercado. Se a metodologia é adequada, o sobrepreço apurado é válido. 
Ademais, muito embora a baixa representatividade do superfaturamento, cujos percentuais são obtidos pelo valor do contrato acumulado até então, os percentuais de sobrepreço somente dos aditivos que geraram débito, 3º e 6º, são significativos, 45,75% e 19,32%, respectivamente. Esses valores, por serem fixados sem a ocorrência competição licitatória, exigem do gestor maior cautela, cuja omissão caracteriza culpa grave.
Em face do exposto, não verifico nos memoriais acostados à peça 284 elementos aptos a alterar as conclusões anteriores, de forma a dar provimento total ao recurso de revisão, como pleiteiam os recorrentes. Esses argumentos adicionais de defesa foram minuciosamente afastados pelo MPTCU no parecer de peça 285, cujos fundamentos incorporo às minhas razões de decidir.
V
Por fim, tenho que as demais alegações recursais foram suficientemente analisadas pela Serur, logo, por dever de síntese e objetividade processuais, remeto à instrução reproduzida no relatório que compõe esta decisão.
De qualquer forma, reputo especialmente grave a conduta de elevar valores contratuais sem a certificação da adequação desses preços aos referenciais de mercado. A celebração de aditivos com sobrepreço de grande magnitude (45,75% e 19,32%) revela, assim, uma falta de zelo com a coisa pública daqueles a quem caberia verificar a economicidade das alterações contratuais promovidas, as quais, como dito, envolviam a elevação dos preços anteriormente pactuados, concentrados em item de grande impacto no equilíbrio financeiro da relação contratual. 
Quanto às alegações acerca das dificuldades e circunstâncias do caso, como bem destacado pela Serur, o sobrepreço foi introduzido por meio de aditivos celebrados em 2002 e 2007, posteriores, portanto, à situação emergencial alegada - vazamento de combustível ocorrido em 2000. 
Feitas essas considerações, entendo que deve ser dado provimento parcial ao recurso de revisão para:
2.32. julgar regulares com ressalva as contas de Antônio Cesar Pace, Demerval Cortelleti Junior e Wilson Kreft, dando-lhes quitação;
2.33. manter o julgamento pela irregularidade das contas de João Adolfo Oderich, Rubens Eduardo Medeiros Novicki e Comtrac Eletrônica EIRELI;
2.34. condenar solidariamente os responsáveis a seguir indicados ao pagamento dos valores especificados:
2.34.1. responsabilidade solidária da empresa Comtrac Eletrônica EIRELI e de Rubens Eduardo Medeiros Novicki pelos seguintes valores, em consequência do superfaturamento ocorrido no terceiro termo aditivo do Contrato 295.2.147.00-9:

	Data
	Valor
	Data
	Valor

	26/11/2004
	 972,78 
	28/03/2005
	 2.909,87 

	27/12/2004
	 2.943,91 
	25/04/2005
	 2.921,22 

	30/12/2004
	 2.943,91 
	02/06/2005
	 2.989,31 

	28/01/2005
	 2.943,91 
	04/07/2005
	 2.989,31 

	07/03/2005
	 2.898,52 
	26/07/2005
	 566,55 

	 (Valor histórico total: R$ 25.079,29) 

2.34.2. responsabilidade solidária da empresa Comtrac Eletrônica EIRELI e de João Adolfo Oderich pelos seguintes valores, em consequência do superfaturamento ocorrido no sexto termo aditivo do Contrato 295.2.147.00-9: 
	Data
	Valor
	Data
	Valor
	Data
	Valor

	28/12/2007
	 5.001,63 
	13/05/2008
	 1.622,12 
	29/08/2008
	 271,12 

	28/01/2008
	 3.118,02 
	26/05/2008
	 832,73 
	25/08/2008
	 2.252,62 

	25/02/2008
	 3.196,82 
	25/06/2008
	 3.026,10 
	24/09/2008
	 1.799,74 

	26/03/2008
	 3.196,82 
	25/07/2008
	 3.026,10 
	25/09/2008
	 1.360,34 

	25/04/2008
	 3.568,79 
	02/09/2008
	 584,11 
	31/10/2008
	 867,72 

	 (Valor histórico total: R$ 33.724,78) 

2.35. com fundamento no art. 57 da Lei 8.443/1992, aplicar as seguintes multas aos responsáveis:
2.35.1. Comtrac Eletrônica EIRELI: R$ 5.000,00;
2.35.2. Rubens Eduardo Medeiros Novicki: R$ 2.500,00;
2.35.3. João Adolfo Oderich: R$ 2.500,00;
	Ante o exposto, voto por que o Tribunal adote o Acórdão que ora submeto à deliberação deste Colegiado.
TCU, Sala das Sessões Ministro Luciano Brandão Alves de Souza, em 30 de outubro de 2019.
Ministro BRUNO DANTAS 
Relator